---
title: "DETERMINANTES DE LAS VENTAS EN MICRONEGOCIOS DE LA REGIÓN CARIBE: UN ANÁLISIS DE REGRESIÓN LINEAL MÚLTIPLE"
author: "Melany Enriquez (2415897), Santiago Posada (2418914), Sofia Potosi (2417794), Valery Rivera (2417038)"
date: "`r Sys.Date()`"
output:
  html_document:
    theme: flatly
    highlight: textmate
    toc: true
    toc_float:
      collapsed: false
      smooth_scroll: true
    toc_depth: 4
    number_sections: true
    code_folding: hide
    code_download: true
    fig_width: 10
    fig_height: 6
    df_print: paged
---

```{=html}
<style>
:root {
  --primary-color: #006D6D;
  --secondary-color: #008B8B;
  --accent-color: #20B2AA;
  --light-gray: #F8F9FA;
  --medium-gray: #E9ECEF;
  --dark-gray: #495057;
  --white: #FFFFFF;
  --shadow: 0 2px 8px rgba(0, 109, 109, 0.1);
  --shadow-hover: 0 4px 16px rgba(0, 109, 109, 0.15);
  --border-radius: 8px;
  --transition: all 0.3s ease;
}

/* Estructura principal del documento */
.main-container {
  max-width: 1400px !important;
  margin: 0 auto !important;
  padding: 20px !important;
  display: flex !important;
  gap: 30px !important;
  font-family: 'Segoe UI', -apple-system, BlinkMacSystemFont, 'Roboto', 'Helvetica Neue', Arial, sans-serif !important;
}

/* Contenido principal */
.main-content {
  flex: 1 !important;
  min-width: 0 !important;
  background: var(--white) !important;
  border-radius: var(--border-radius) !important;
  box-shadow: var(--shadow) !important;
  padding: 40px !important;
  transition: var(--transition) !important;
}

.main-content:hover {
  box-shadow: var(--shadow-hover) !important;
}

/* Tabla de contenidos sticky */
#TOC {
  position: sticky !important;
  top: 20px !important;
  width: 300px !important;
  height: fit-content !important;
  max-height: calc(100vh - 40px) !important;
  overflow-y: auto !important;
  background: var(--white) !important;
  border: 1px solid var(--medium-gray) !important;
  border-radius: var(--border-radius) !important;
  box-shadow: var(--shadow) !important;
  padding: 25px !important;
  font-size: 14px !important;
  line-height: 1.6 !important;
  transition: var(--transition) !important;
}

#TOC:hover {
  box-shadow: var(--shadow-hover) !important;
}

/* Estilo de listas del TOC */
#TOC ul {
  list-style: none !important;
  padding-left: 0 !important;
  margin: 0 !important;
}

#TOC > ul > li {
  margin-bottom: 12px !important;
  border-bottom: 1px solid var(--light-gray) !important;
  padding-bottom: 8px !important;
}

#TOC li {
  margin: 4px 0 !important;
  position: relative !important;
}

#TOC li ul {
  padding-left: 20px !important;
  margin-top: 6px !important;
}

#TOC a {
  text-decoration: none !important;
  color: var(--dark-gray) !important;
  display: block !important;
  padding: 8px 12px !important;
  border-radius: 4px !important;
  transition: var(--transition) !important;
  font-weight: 500 !important;
  border-left: 3px solid transparent !important;
}

#TOC a:hover {
  background: linear-gradient(90deg, var(--light-gray) 0%, var(--white) 100%) !important;
  color: var(--primary-color) !important;
  border-left: 3px solid var(--primary-color) !important;
  transform: translateX(3px) !important;
}

/* Título principal */
h1.title {
  color: var(--primary-color) !important;
  text-align: center !important;
  font-weight: 700 !important;
  font-size: 2.8rem !important;
  margin-bottom: 30px !important;
  padding-bottom: 20px !important;
  border-bottom: 3px solid var(--primary-color) !important;
  text-shadow: 0 2px 4px rgba(0, 109, 109, 0.1) !important;
}

/* Información del autor y fecha */
h4.author, h4.date {
  text-align: center !important;
  color: var(--dark-gray) !important;
  font-weight: 400 !important;
  margin: 10px 0 !important;
}

/* Encabezados de secciones */
h1, h2, h3, h4, h5, h6 {
  font-family: 'Segoe UI', -apple-system, BlinkMacSystemFont, sans-serif !important;
  color: var(--primary-color) !important;
  font-weight: 600 !important;
  margin-top: 40px !important;
  margin-bottom: 20px !important;
  line-height: 1.3 !important;
}

h1 {
  font-size: 2.4rem !important;
  border-bottom: 2px solid var(--accent-color) !important;
  padding-bottom: 15px !important;
}

h2 {
  font-size: 2rem !important;
  border-left: 4px solid var(--primary-color) !important;
  padding-left: 20px !important;
  background: linear-gradient(90deg, var(--light-gray) 0%, var(--white) 100%) !important;
  padding: 15px 20px !important;
  border-radius: 0 var(--border-radius) var(--border-radius) 0 !important;
}

h3 {
  font-size: 1.6rem !important;
  color: var(--secondary-color) !important;
}

h4 {
  font-size: 1.3rem !important;
  color: var(--secondary-color) !important;
}

/* Párrafos y texto del cuerpo */
p, li, td, th {
  font-family: 'Segoe UI', -apple-system, BlinkMacSystemFont, sans-serif !important;
  text-align: justify !important;
  line-height: 1.75 !important;
  color: var(--dark-gray) !important;
  font-size: 16px !important;
  margin-bottom: 16px !important;
}

/* Bloques de contenido especiales */
.abstract {
  background: var(--light-gray) !important;
  border-left: 5px solid var(--primary-color) !important;
  padding: 25px !important;
  margin: 30px 0 !important;
  border-radius: 0 var(--border-radius) var(--border-radius) 0 !important;
  box-shadow: var(--shadow) !important;
  font-style: italic !important;
}

.content-block {
  background: var(--white) !important;
  border: 1px solid var(--medium-gray) !important;
  border-radius: var(--border-radius) !important;
  padding: 25px !important;
  margin: 20px 0 !important;
  box-shadow: var(--shadow) !important;
  transition: var(--transition) !important;
}

.content-block:hover {
  box-shadow: var(--shadow-hover) !important;
  transform: translateY(-2px) !important;
}

/* Tablas */
table {
  width: 100% !important;
  border-collapse: collapse !important;
  margin: 25px 0 !important;
  font-size: 14px !important;
  border-radius: var(--border-radius) !important;
  overflow: hidden !important;
  box-shadow: var(--shadow) !important;
}

thead th {
  background: var(--primary-color) !important;
  color: var(--white) !important;
  font-weight: 600 !important;
  padding: 15px 12px !important;
  text-align: left !important;
  font-size: 15px !important;
}

tbody td {
  padding: 12px !important;
  border-bottom: 1px solid var(--light-gray) !important;
  transition: var(--transition) !important;
}

tbody tr:nth-child(even) {
  background: var(--light-gray) !important;
}

tbody tr:hover {
  background: linear-gradient(90deg, var(--accent-color), var(--secondary-color)) !important;
  color: var(--white) !important;
  transform: scale(1.01) !important;
}

/* Bloques de código */
pre {
  background: var(--light-gray) !important;
  border: 1px solid var(--medium-gray) !important;
  border-radius: var(--border-radius) !important;
  padding: 20px !important;
  overflow-x: auto !important;
  font-family: 'Consolas', 'Monaco', 'Courier New', monospace !important;
  font-size: 14px !important;
  line-height: 1.4 !important;
  box-shadow: inset 0 2px 4px rgba(0, 0, 0, 0.1) !important;
}

code {
  background: var(--medium-gray) !important;
  padding: 3px 6px !important;
  border-radius: 3px !important;
  font-family: 'Consolas', 'Monaco', 'Courier New', monospace !important;
  font-size: 14px !important;
  color: var(--primary-color) !important;
}

/* Gráficos y figuras */
.figure {
  text-align: center !important;
  margin: 30px 0 !important;
  padding: 20px !important;
  background: var(--white) !important;
  border: 1px solid var(--medium-gray) !important;
  border-radius: var(--border-radius) !important;
  box-shadow: var(--shadow) !important;
  transition: var(--transition) !important;
}

.figure:hover {
  box-shadow: var(--shadow-hover) !important;
}

.figure img {
  border-radius: var(--border-radius) !important;
  max-width: 100% !important;
  height: auto !important;
}

/* Enlaces */
a {
  color: var(--primary-color) !important;
  text-decoration: none !important;
  font-weight: 500 !important;
  transition: var(--transition) !important;
  border-bottom: 1px solid transparent !important;
}

a:hover {
  color: var(--secondary-color) !important;
  border-bottom: 1px solid var(--secondary-color) !important;
}

/* Listas */
ul, ol {
  padding-left: 25px !important;
  margin: 16px 0 !important;
}

ul li, ol li {
  margin-bottom: 8px !important;
  line-height: 1.6 !important;
}

/* Botones de código */
.btn-code {
  background: var(--primary-color) !important;
  color: var(--white) !important;
  border: none !important;
  padding: 8px 16px !important;
  border-radius: 4px !important;
  cursor: pointer !important;
  transition: var(--transition) !important;
  font-size: 14px !important;
  font-weight: 500 !important;
}

.btn-code:hover {
  background: var(--secondary-color) !important;
  transform: translateY(-1px) !important;
}

/* Diseño responsivo */
@media (max-width: 1024px) {
  .main-container {
    flex-direction: column !important;
    max-width: 100% !important;
    padding: 15px !important;
  }
  
  #TOC {
    position: static !important;
    width: 100% !important;
    max-height: 300px !important;
    margin-bottom: 20px !important;
    order: -1 !important;
  }
  
  .main-content {
    padding: 20px !important;
  }
  
  h1.title {
    font-size: 2.2rem !important;
  }
  
  h1 {
    font-size: 1.8rem !important;
  }
  
  h2 {
    font-size: 1.5rem !important;
  }
}

@media (max-width: 768px) {
  .main-container {
    padding: 10px !important;
  }
  
  .main-content {
    padding: 15px !important;
  }
  
  h1.title {
    font-size: 1.8rem !important;
  }
  
  h1 {
    font-size: 1.5rem !important;
  }
  
  h2 {
    font-size: 1.3rem !important;
    padding: 10px 15px !important;
  }
  
  table {
    font-size: 12px !important;
  }
  
  thead th, tbody td {
    padding: 8px 6px !important;
  }
}

/* Animaciones personalizadas */
@keyframes fadeInUp {
  from {
    opacity: 0;
    transform: translateY(30px);
  }
  to {
    opacity: 1;
    transform: translateY(0);
  }
}

.content-section {
  animation: fadeInUp 0.6s ease-out !important;
}

/* Mejoras adicionales de accesibilidad */
:focus {
  outline: 2px solid var(--accent-color) !important;
  outline-offset: 2px !important;
}

/* Scrollbar personalizada */
::-webkit-scrollbar {
  width: 8px !important;
}

::-webkit-scrollbar-track {
  background: var(--light-gray) !important;
}

::-webkit-scrollbar-thumb {
  background: var(--primary-color) !important;
  border-radius: 4px !important;
}

::-webkit-scrollbar-thumb:hover {
  background: var(--secondary-color) !important;
}
</style>
```

```{=html}
<script>
// Espera a que todo el contenido esté cargado
document.addEventListener("DOMContentLoaded", function() {
  // Selecciona todos los bloques de código
  const codeBlocks = document.querySelectorAll("pre.sourceCode");

  codeBlocks.forEach((block, i) => {
    // Crea el botón
    const btn = document.createElement("button");
    btn.textContent = "Mostrar código";
    btn.className = "btn-code";

    // Inicialmente ocultar el bloque
    block.style.display = "none";

    // Agrega evento al botón
    btn.addEventListener("click", () => {
      const visible = block.style.display === "block";
      block.style.display = visible ? "none" : "block";
      btn.textContent = visible ? "Mostrar código" : "Ocultar código";
    });

    // Inserta el botón antes del bloque
    block.parentNode.insertBefore(btn, block);
  });
});
</script>
```

```{r setup, warning=FALSE,message=FALSE}
knitr::opts_chunk$set(
  echo = TRUE,
  warning = FALSE,
  message = FALSE,
  fig.align = 'center',
  fig.width = 10,
  fig.height = 6,
  cache = FALSE
)

library(ggplot2)
library(dplyr)
library(plotly)
library(kableExtra)
library(corrplot)
library(gridExtra)
library(broom)
library(car)
library(lmtest)
library(nortest)
library(readr)

theme_set(theme_minimal() +
  theme(
    text = element_text(family = "Arial", size = 12),
    plot.title = element_text(size = 16, face = "bold", hjust = 0.5, color = "#006D6D"),
    plot.subtitle = element_text(size = 14, hjust = 0.5, color = "#495057"),
    axis.title = element_text(size = 12, face = "bold", color = "#495057"),
    axis.text = element_text(size = 11, color = "#495057"),
    legend.title = element_text(size = 12, face = "bold", color = "#495057"),
    legend.text = element_text(size = 11, color = "#495057"),
    panel.grid.major = element_line(color = "#E9ECEF", size = 0.5),
    panel.grid.minor = element_line(color = "#F8F9FA", size = 0.3),
    plot.background = element_rect(fill = "white", color = NA),
    panel.background = element_rect(fill = "white", color = NA)
  ))

colores_analisis <- c("#006D6D", "#008B8B", "#20B2AA", "#48CAE4", "#90E0EF")

```

```{r librerias, include=FALSE}
library(readr)
library(dplyr)
library(tidyverse)
library(kableExtra)
library(reactable)
library(htmltools)
library(ggplot2)
```

```{r cargar_datos, include=FALSE}
# Configuración inicial - manteniendo tu código base
BD_EEVV <- read_csv("BD-EEVV-Nacimientos-2024.csv") %>%
  select(COD_DPTO, PESO_NAC, T_GES, TIPO_PARTO, NUMCONSUL, EDAD_MADRE, N_EMB, MES) %>%
  rename(
    Departamento = COD_DPTO,
    Peso_delicado = PESO_NAC,
    Tiempo_gestación = T_GES,
    Tipo_parto = TIPO_PARTO,
    Numero_control_prenatal = NUMCONSUL,
    Edad_madre = EDAD_MADRE,
    Numero_embarazos = N_EMB,
    Mes = MES
  ) %>%
  mutate(
    Numero_control_prenatal = as.numeric(Numero_control_prenatal),
    Numero_embarazos = as.numeric(Numero_embarazos),
    Tiempo_gestación = factor(Tiempo_gestación,
                              levels = c(1, 2, 3, 4, 5),
                              labels = c("22 o menos semanas", "22-27 semanas", "28-37 semanas",
                                         "De 38-41 semanas", "42 o más semanas"))
  ) %>%
  mutate(
    Peso_delicado = ifelse(Peso_delicado %in% c(5, 6, 7, 8, 9), "No", "Si"),
    Peso_delicado = factor(Peso_delicado, levels = c("Si", "No"))
  ) %>%
  mutate(Mes = as.numeric(Mes)) %>%
  filter(Mes %in% c(7, 8, 9, 10, 11, 12)) %>%
  filter(Departamento == 11) %>%
  mutate(Departamento = "Bogotá") %>%
  na.omit()

```

```{r balanceo_datos, include=FALSE}
# Balanceo
set.seed(5)
Si <- BD_EEVV %>% filter(Peso_delicado == "Si")
No <- BD_EEVV %>% filter(Peso_delicado == "No") %>% sample_n(6000)

# Base final
Base_datos <- bind_rows(Si, No) %>%
  select(Tiempo_gestación, Tipo_parto, Numero_control_prenatal,
         Edad_madre, Numero_embarazos, Peso_delicado) %>%
  mutate(
    Tipo_parto = case_when(
      Tipo_parto == 1 ~ "Espontaneo",
      Tipo_parto == 2 ~ "Cesarea",
      Tipo_parto == 3 ~ "Instrumentado"
    ),
    Edad_madre = case_when(
      Edad_madre == 1 ~ "10-14 años",
      Edad_madre == 2 ~ "15-19 años",
      Edad_madre == 3 ~ "20-24 años",
      Edad_madre == 4 ~ "25-29 años",
      Edad_madre == 5 ~ "30-34 años",
      Edad_madre == 6 ~ "35-39 años",
      Edad_madre == 7 ~ "40-44 años",
      Edad_madre == 8 ~ "45-49 años",
      Edad_madre == 9 ~ "50-54 años"
    ),
    Tipo_parto = as.factor(Tipo_parto),
    Edad_madre = as.factor(Edad_madre)
  ) %>%
  filter(complete.cases(.))

```

::: abstract
**Resumen** : *Este estudio analiza los determinantes de las ventas en micronegocios de la región Caribe colombiana mediante regresión lineal múltiple. Se utilizaron datos de la Encuesta de Micronegocios (EMICRON) 2022 del DANE, con una muestra de 2.020 observaciones de siete departamentos caribeños.*

*El modelo identifica como variables explicativas significativas los gastos operativos, valor agregado, inversión en activos y arrendamiento, además de efectos diferenciados por departamento. Los resultados muestran que los gastos operativos son el principal determinante de las ventas, seguido por el valor agregado generado.*

*El modelo presenta un poder explicativo robusto y significancia estadística global. Los supuestos de regresión se cumplen de manera aceptable para datos económicos reales, con ligeras desviaciones que no comprometen la validez práctica del análisis.*

*Las predicciones generadas permiten evaluar diferentes escenarios operativos y confirman que la eficiencia en el uso del capital de trabajo es más determinante que la capitalización en activos fijos para el éxito comercial de los micronegocios en la región estudiada.*
:::

# Introducción

::: content-block
El peso al nacer es uno de los determinantes más importantes del bienestar con el que un ser humano inicia su vida. Es un indicador de morbilidad y mortalidad pediátrica y neonatal, así como un antecedente clave en las diferencias del desarrollo cognitivo y de las enfermedades crónicas en etapas posteriores. Sin embargo, también representa una problemática multifactorial en la que intervienen diversas fallas sociales, como la desigualdad económica, el acceso a la salud, las condiciones de vida y la educación en salud materno-infantil. Todo esto genera brechas en las propiedades intelectuales y materiales durante una etapa tan vital y crítica como el desarrollo óptimo de los nacidos vivos del país, lo que produce impactos en los niveles de natalidad, el desarrollo de niños y adolescentes, y en las madres presentes y futuras.

Un recién nacido con bajo peso y/o desnutrición no solo refleja una falta de responsabilidad materna hacia su hijo, sino también las brechas que impiden que las madres accedan a un seguimiento adecuado y controlado de su embarazo. Esto les dificulta vivir este proceso de manera tranquila y exitosa, y hace que sus hijos no inicien sus primeros momentos de vida de forma satisfactoria.

Como se mencionó anteriormente, el desarrollo prenatal del bebé representa uno de los factores más influyentes desde el punto de vista social, ya que engloba y describe las condiciones del entorno en el que nace el individuo y en el que probablemente transitara las etapas futuras de su desarrollo. Lo anterior se resume en las particularidades del embarazo de las madres de los recién nacidos vivos. Estos aspectos se abordarán en el desarrollo de la presente investigación, puesto que desde el área de la ingeniería es posible realizar una prospectiva de la situación, facilitando la formulación de soluciones desde un enfoque social.

A pesar de que los antecedentes corresponden a una problemática nacional, Bogotá, a pesar de ser la capital del país y contar con un mejor desarrollo regional, no está exenta de ella. Según datos del DANE, el 17% de los casos de desnutrición neonatal del segundo semestre del año 2024 corresponden a esta ciudad.

El presente estudio emplea modelos de clasificación supervisada (regresión logística y KNN) utilizando los datos de nacimientos vivos en Bogotá, con el objetivo de analizar la relación entre la desnutrición neonatal y un conjunto de variables explicativas. Entre estas, se consideran el tiempo de gestación, el tipo de parto, el número de controles prenatales, la edad materna y el número de embarazos previos. La selección de estas variables se fundamenta tanto en la revisión de literatura científica relevante como en las características sociodemográficas y sanitarias propias del contexto bogotano, las cuales han sido identificadas en informes nacionales y estudios previos como factores determinantes en el estado nutricional al nacer.
:::

# Descripción de la fuente de datos

::: content-block
**Base de datos:** Encuesta de estadísticas vitales - EEVV - 2024

**Unidad de análisis:** Nacimiento

**Período:** (2024)

**Acceso:** [https://microdatos.dane.gov.co/index.php/catalog/878](https://microdatos.dane.gov.co/index.php/catalog/878/data-dictionary/F46?file_name=BD-EEVV-Nacimientos-2024){.uri}

Los datos utilizados en esta investigación provienen de la Encuesta de Estadísticas Vitales (EEVV) 2024 del Departamento Administrativo Nacional de Estadística (DANE). Esta encuesta administra el registro administrativo de nacimientos en Colombia y recoge información detallada sobre características demográficas, sociales y clínicas relacionadas con el recién nacido y su madre.
:::

# Metodología

::: content-block
La metodología de esta investigación se basa en la aplicación de dos modelos de clasificación supervisada, K-Nearest Neighbors (KNN) y Regresión Logística, con el objetivo de identificar y analizar las fallas sociales y estructurales que inciden en la desnutrición neonatal en Bogotá durante el segundo semestre de 2024. Estos modelos permiten determinar la influencia de variables sociales, económicas y de salud en este problema de salud pública, tomando como indicador principal la desnutrición al nacer.

La selección de variables incluye aspectos educativos, económicos y estructurales que reflejan el control social desde la concepción hasta el nacimiento, así como parámetros clínicos relevantes. Esto garantiza un análisis integral de los determinantes del estado nutricional neonatal.

El estudio utiliza una base de datos representativa y actualizada proveniente de la Encuesta de Estadísticas Vitales (EEVV) 2024 del DANE, focalizando su análisis en la población nacida en Bogotá durante ese periodo.

## Procesamiento de datos 

Inicialmente, la base de datos contenía 34,424 registros de nacidos vivos. Como primer paso, se realizó una limpieza rigurosa:

-   Se eliminaron observaciones con valores faltantes o inconsistentes en todas las variables clave.

-   Se dividió la base en dos sub-bases: recién nacidos con desnutrición (“Sí”) y sin desnutrición (“No”), con base en la variable dependiente principal.

-   Para evitar sesgo por desbalance de clases, se aplicó un procedimiento de balanceo, lo que permitió construir una muestra final equilibrada de 11,872 observaciones.

## Variables analizadas 

El modelo incorpora variables seleccionadas por su relevancia empírica documentada en la literatura científica y en lineamientos oficiales:

-   Tiempo de gestación (en rangos de meses)

-   Tipo de parto (Cesaria, Espontaneo o instrumentado)

-   Número de controles prenatales recibidos durante el embarazo

-   Edad de la madre (en rangos categóricos)

-   Número de embarazos previos

```{r tabla_variables, echo=FALSE}
# TABLA DE VARIABLES DEL MODELO
variables_modelo <- data.frame(
  Variable = c("Peso", "Tiempo gestación", "Tipo parto", 
               "Numero control prenatal", "Edad madre", "Numero embarazos"),
  Descripción = c("Clasificación del peso al nacer (Normal/Delicado)",
                 "Semanas de gestación", 
                 "Tipo de parto registrado",
                 "Número de controles prenatales realizados",
                 "Grupo etario de la madre",
                 "Número de embarazos previos"),
  Tipo_Variable = c("Categórica (binaria)", "Categórica ordinal", 
                   "Categórica nominal", "Cuantitativa discreta",
                   "Categórica ordinal", "Cuantitativa discreta"),
  Notas = c("Variable dependiente - Peso normal: ≥2500g", 
           "Considerar <37 semanas como prematurez",
           "Espontáneo/Cesárea/Instrumentado",
           "Indicador de acceso a salud prenatal",
           "Recodificado a 9 rangos etarios (Códigos 1 a 9)",
           "Incluye embarazo actual")
)

kable(variables_modelo, 
      caption = "Tabla 1: Variables del Modelo",
      align = c("l", "l", "l", "l"),
      col.names = c("Variable", "Descripción", "Tipo de Variable", "Notas")) %>%
  kable_styling(bootstrap_options = c("striped", "hover"),
                full_width = FALSE,
                font_size = 12) %>%
  row_spec(0, background = "#2C3E50", color = "white", bold = TRUE) %>%
  column_spec(1, bold = TRUE, width = "12em") %>%
  footnote(general = "Fuente: Elaboración propia en base a la Base de Datos de Nacimientos - 2024",
           number = c("Datos corresponden al segundo semestre del año 2024"))

```

Estas variables reflejan tanto el entorno social y estructural como el acceso a servicios de salud y el historial reproductivo, permitiendo un análisis integral de los riesgos de desnutrición neonatal.

## Justificación de la selección de variables dependiente e independientes

La variable dependiente seleccionada es el estado nutricional del recién nacido al momento del nacimiento, el cual se clasifica en dos categorías: “Sí” (el bebé presenta desnutrición al nacer) y “No” (el bebé no presenta desnutrición al nacer). Esta variable permite identificar los factores asociados a la desnutrición neonatal, la cual está asociada a mayores riesgos de morbilidad y mortalidad infantil, y es reconocida como un indicador crítico por la Organización Mundial de la Salud (OMS, 2017; DANE, 2024). La desnutrición al nacer refleja desigualdades en acceso a servicios de salud prenatal, nutrición materna, condiciones sociales y características biológicas de la gestación, y es además un predictor del desarrollo físico y cognitivo del niño (OMS, 2017; DANE, 2024).

Entre las variables independientes, se escogieron aquellas que, según reportes oficiales y estudios previos, tienen una relación directa con el peso al nacer.

-   **Tiempo de gestación (semanas) :** Es fundamental ya que la prematurez está asociada con un peso menor al esperado. Nacimientos antes de las 37 semanas suelen presentar bajo peso debido a la inmadurez fetal (DANE, 2024). Estudios confirman que el tiempo de gestación es el principal determinante biológico del peso neonatal (Wu et al., 2022; Kramer, 1987).

-   **El tipo de parto (espontáneo, cesárea o instrumentado)** indica las características médicas de la gestación y el nacimiento. Partos por cesárea e instrumentados están frecuentemente relacionados con complicaciones que pueden influir en el peso del recién nacido (DANE, 2024).

-   **La cantidad de consultas prenatales:**  constituye un indicador fundamental de acceso y calidad en la atención materna. Estudios del Instituto Nacional de Salud (2020) muestran mayor riesgo de bajo peso en madres con menos de cuatro controles, lo que evidencia la importancia del diagnóstico temprano de complicaciones, suplementación nutricional y seguimiento del desarrollo fetal.

<!-- -->

-   **La edad de la madre (años)**: Se considera porque las madres adolescentes y las de mayor edad tienen tasas más elevadas de bajo peso al nacer, conforme a las estadísticas en Colombia (Instituto Nacional de Salud, 2020). Estas poblaciones pueden presentar mayores riesgos biológicos y sociales asociados.

<!-- -->

-   **Número de embarazos previos:** Influye en la capacidad reproductiva y salud materna. El historial de embarazos múltiples puede afectar la nutrición y el ambiente uterino, lo cual impacta el peso del recién nacido

Estas variables fueron elegidas considerando evidencia empírica documentada, garantizando una base sólida para un modelo predictivo que permita comprender y analizar factores asociados al peso al nacer en Bogotá, con miras a fortalecer políticas públicas de salud materno-infantil y mejorar indicadores en Colombia.

## Descripción del modelo de regresión lineal múltiple

Los datos empleados se obtuvieron de la página de microdatos y metadatos del DANE, utilizando la Encuesta Vital correspondiente al año 2024 de la sección de nacimientos. Se realizó una serie de modificaciones para lograr una mejor proporción y comprensión de los datos: la base fue filtrada no solo por la selección de variables, sino también por la distribución de frecuencias del umbral empleado (bajo peso al nacer), focalizando así la información correspondiente a los nacimientos en la ciudad de Bogotá durante el segundo semestre del año en que se realizó la encuesta.

El motivo de la filtración exhaustiva fue lograr una mayor homogeneidad en los datos, fundamental para sustentar la hipótesis principal: respaldar, a través de la evidencia, los determinantes sociales que inciden en los índices de desnutrición en el territorio. Dada la magnitud y extensión de la base de datos original, se tomó la decisión de acotarla para obtener resultados esperados aplicando dos tipos de modelos de aprendizaje supervisados, cuyo objetivo es clasificar de manera binaria una serie de características de la población.

Los modelos corresponden a:

1.  **K- nearest neighbors.**

Este modelo busca clasificar en dos sentencias  una serie de predicciones basadas en características que tienen las dos sentencias, es decir, clasificar mediante predicciones de las características en las sentencias que tienen caracteristicas cercanas, de ahí su nombre. "k" representa la cantidad de vecinos más cercanos considerados en el problema de clasificación o regresión, y "NN" se refiere a los vecinos más cercanos a la cantidad elegida para k. 

En el problema con el que se está trabajando las caracteristicas que se tienen son las variables independientes y las sentencias son la variable dependiente que solo puede clasificar en dos opciones debido a la dicotomía de la variable. El umbral empleado tiene como palabras de clasificación si o no (si tiene bajo peso, no tiene bajo peso (peso moderado)).

Con este modelo se busca indagar, la veracidad de las variables independientes como sintomas en una sentencia, es decir, si las variables seleccionadas abarcan las caracteristicas suficientes para dictaminar una sentencia congruente.

2.  **Regresión logistica.**

La regresion logistica es un modelo de predicción que a diferencia de un modelo de regresión lineal, que busca predecir la influencia de multiples variables independientes sobre una variable dependiente numerica, este por el contrario busca predecir la probabilidad de clasificar una serie de variables independientes sobre una variable dependiente binaria que encasilla 2 sentencias, basadas en el aprendizaje de un modelo en el cual se tiene conocimiento de los resultados.

Teniendo en consideración, la problematica que se está modelando, los objetivos que se estiman es tener una probabilidad de clasificación que sea consecuente con el modelo anterior, con el fin de formular conclusiones veridicas y posteriormente soluciones a la problemática.

## Base de datos del estudio 

Para este trabajo se emplea la base de datos de la Encuesta de Estadísticas Vitales (EEVV) 2024 del DANE, filtrada específicamente para el periodo del segundo semestre en la ciudad de Bogotá. El conjunto de datos fue depurado rigurosamente para incluir únicamente las observaciones completas y las variables relevantes para los modelos de clasificación KNN y Regresión Logística, asegurando así la calidad y pertinencia de la muestra seleccionada para el análisis.

```{r tabla_interactiva, echo=FALSE}
# TABLA INTERACTIVA FINAL
library(htmltools)
reactable(
  Base_datos,
  defaultPageSize = 15,
  showPageSizeOptions = TRUE,
  pageSizeOptions = c(10, 15, 25, 50, 100),
  filterable = TRUE,
  searchable = TRUE,
  sortable = TRUE,
  resizable = TRUE,
  striped = TRUE,
  highlight = TRUE,
  bordered = FALSE,
  wrap = FALSE,
  showSortable = TRUE,
  defaultColDef = colDef(
    header = function(value) {
      name <- gsub("_", " ", value)
      name <- gsub("([a-z])([A-Z])", "\\1 \\2", name)
      tools::toTitleCase(tolower(name))
    },
    cell = function(value) {
      if (is.numeric(value)) {
        if (value == round(value)) {
          format(value, big.mark = ",", scientific = FALSE)
        } else {
          format(round(value, 2), nsmall = 2, big.mark = ",", scientific = FALSE)
        }
      } else {
        as.character(value)
      }
    },
    align = "center",
    minWidth = 100,
    headerStyle = list(
      background = "#2C3E50",
      color = "white",
      fontWeight = "600",
      borderBottom = "2px solid #dee2e6",
      fontSize = "13px"
    ),
    style = list(
      fontSize = "12px",
      fontFamily = "Arial, sans-serif"
    )
  ),
  style = list(
    fontFamily = "Arial, sans-serif",
    fontSize = "13px"
  ),
  theme = reactableTheme(
    stripedColor = "#f8f9fa",
    highlightColor = "#e9ecef",
    cellPadding = "8px 12px",
    backgroundColor = "#ffffff",
    borderColor = "#dee2e6",
    style = list(
      fontFamily = "Arial, -apple-system, BlinkMacSystemFont, sans-serif"
    ),
    searchInputStyle = list(
      width = "100%",
      padding = "8px 12px",
      border = "1px solid #ced4da",
      borderRadius = "4px",
      fontSize = "14px",
      marginBottom = "10px"
    ),
    headerStyle = list(
      borderBottom = "2px solid #495057",
      fontSize = "14px",
      backgroundColor = "#2C3E50",
      color = "white"
    )
  ),
  columns = list(
    Tiempo_gestación = colDef(
      name = "Tiempo Gestación",
      minWidth = 180,
      filterable = TRUE,
      align = "left"
    ),
    Edad_madre = colDef(
      name = "Edad Madre", 
      minWidth = 120,
      filterable = TRUE
    ),
    Peso_delicado = colDef(
      name = "Peso Delicado",
      style = function(value) {
        color <- ifelse(value == "Si", "#E74C3C", "#27AE60")
        list(fontWeight = "bold", color = color)
      }
    )
  )
)

# Fuente de la tabla interactiva
tags$div(
  style = "margin-top: 20px; font-size: 12px; color: #666; font-style: italic; text-align: center;",
  "Fuente: Elaboración propia con base en la Encuesta de Nacimientos – DANE 2024"
)

```
:::

# Estadisticas Descriptivas

:::: content-block
A continuación se presentan las estadísticas descriptivas, que resumen las características principales de la muestra estudiada. Este análisis preliminar permite conocer la distribución, tendencia central y dispersión de las variables clave, facilitando la comprensión del contexto y estableciendo la base para análisis posteriores.

Las estadísticas descriptivas son fundamentales para identificar patrones y diferencias entre grupos, que apoyan la validación de los modelos predictivos empleados en el estudio.

## Estadísticas descriptivas de las variables seleccionadas 

::: content-block
### **Analisis de la Variable Dependiente: Desnutrición Neonatal**

Los resultados obtenidos a partir del análisis descriptivo del peso de los nacimientos en Bogotá durante el segundo semestre de 2024 se resumen en la Tabla 1. Estos resultados permiten identificar diferencias clave entre los grupos de recién nacidos con peso delicado  “Si” y “No”.  Ambas categorías están equilibradas, lo que permite un análisis comparativo robusto. 

```{r tabla1_tamano_muestral, echo=FALSE}
# TABLA 1.1: TAMAÑO MUESTRAL POR GRUPO DE PESO
tabla_1_1 <- Base_datos %>%
  group_by(Peso_delicado) %>%
  summarise(
    n = n(),
    Porcentaje = round(100 * n() / nrow(Base_datos), 1)
  )

kable(tabla_1_1, 
      align = c("l", "r", "r"),
      format.args = list(big.mark = ",", decimal.mark = "."),
      col.names = c("Peso Delicado", "N", "%"),
      caption = "TABLA 1.1. TAMAÑO MUESTRAL POR GRUPO DE PESO AL NACER") %>%
  kable_styling(
    bootstrap_options = c("striped", "hover"),
    full_width = FALSE,
    font_size = 12,
    position = "center"
  ) %>%
  add_header_above(c(" " = 1, "Tamaño Muestral" = 2),
                   background = "#2C3E50", color = "white") %>%
  row_spec(0, background = "#34495E", color = "white", bold = TRUE) %>%
  column_spec(1, bold = TRUE, width = "12em") %>%
  column_spec(2:3, background = "#F4F6F6") %>%
  footnote(
    general = "Fuente: Elaboración propia con base en la Encuesta de Nacimientos – DANE 2024.",
    number = c("Datos corresponden a nacimientos en Bogotá (julio-diciembre 2024)")
  )


```

La tabla muestra que el grupo de recién nacidos con desnutrición neonatal (“Sí”) representa el 49.5% de la muestra, mientras que el grupo “No” alcanza el 50.5%. Esto indica una distribución muy equilibrada entre ambos grupos lo que permite llevar a cabo análisis comparativos robustos y sin sesgos por desproporción entre categorías.

Además, se realizó un análisis descriptivo de la variable dependiente en relación con las dos variables independientes cuantitativas del estudio, para identificar diferencias y tendencias principales entre los grupos.

**Analisis del grupo de peso en relacion con los controles prenatales**

```{r tabla1_2_controles_prenatales, echo=FALSE}
# TABLA 1.2: CONTROLES PRENATALES POR GRUPO DE PESO
tabla_1_2 <- Base_datos %>%
  group_by(Peso_delicado) %>%
  summarise(
    Media = round(mean(Numero_control_prenatal, na.rm = TRUE), 1),
    DE = round(sd(Numero_control_prenatal, na.rm = TRUE), 1),
    Min = min(Numero_control_prenatal, na.rm = TRUE),
    Max = max(Numero_control_prenatal, na.rm = TRUE)
  )

kable(tabla_1_2, 
      align = c("l", "r", "r", "r", "r"),
      format.args = list(big.mark = ",", decimal.mark = "."),
      col.names = c("Peso Delicado", "Media", "DE", "Mín", "Máx"),
      caption = "TABLA 1.2. CONTROLES PRENATALES POR GRUPO DE PESO AL NACER") %>%
  kable_styling(
    bootstrap_options = c("striped", "hover"),
    full_width = FALSE,
    font_size = 12,
    position = "center"
  ) %>%
  add_header_above(c(" " = 1, "Controles Prenatales" = 4),
                   background = "#2C3E50", color = "white") %>%
  row_spec(0, background = "#34495E", color = "white", bold = TRUE) %>%
  column_spec(1, bold = TRUE, width = "12em") %>%
  column_spec(2:5, background = "#E8F8F5") %>%
  footnote(
    general = "Fuente: Elaboración propia con base en la Encuesta de Nacimientos – DANE 2024.",
    number = c("Datos corresponden a nacimientos en Bogotá (julio-diciembre 2024)")
  )

```

El grupo de nacidos desnutridos registra un promedio de 6.6 controles, por debajo de los 7.2 en el grupo de los que no. Esto respalda estudios que señalan menor acceso a controles prenatales como factor de riesgo de bajo peso al nacer

**Analisis del grupo de peso en relacion con el numero de embarazos**

```{r tabla1_3_numero_embarazos, echo=FALSE}
# TABLA 1. NÚMERO DE EMBARAZOS POR GRUPO DE PESO
tabla_1_3 <- Base_datos %>%
  group_by(Peso_delicado) %>%
  summarise(
    Media = round(mean(Numero_embarazos, na.rm = TRUE), 1),
    DE = round(sd(Numero_embarazos, na.rm = TRUE), 1),
    Min = min(Numero_embarazos, na.rm = TRUE),
    Max = max(Numero_embarazos, na.rm = TRUE)
  )

kable(tabla_1_3, 
      align = c("l", "r", "r", "r", "r"),
      format.args = list(big.mark = ",", decimal.mark = "."),
      col.names = c("Peso Delicado", "Media", "DE", "Mín", "Máx"),
      caption = "TABLA 1.3. NÚMERO DE EMBARAZOS POR GRUPO DE PESO AL NACER") %>%
  kable_styling(
    bootstrap_options = c("striped", "hover"),
    full_width = FALSE,
    font_size = 12,
    position = "center"
  ) %>%
  add_header_above(c(" " = 1, "Número de Embarazos" = 4),
                   background = "#2C3E50", color = "white") %>%
  row_spec(0, background = "#34495E", color = "white", bold = TRUE) %>%
  column_spec(1, bold = TRUE, width = "12em") %>%
  column_spec(2:5, background = "#FEF5E7") %>%
  footnote(
    general = "Fuente: Elaboración propia con base en la Encuesta de Nacimientos – DANE 2024.",
    number = c("Datos corresponden a nacimientos en Bogotá (julio-diciembre 2024)")
  )

```

Ambos grupos presentan el mismo promedio de 1.9 embarazos previos, sugiriendo que en esta muestra particular este factor no distingue entre los dos grupos.

### **Analisis de la Variable Independiente:** Tiempo De Gestación 

La distribución del tiempo de gestacion en la muestra se presenta en la Tabla \_\_\_. 

```{r tabla2_tiempo_gestacion, echo=FALSE}
# TABLA 2: DISTRIBUCIÓN DEL TIEMPO DE GESTACIÓN
tabla_tiempo_gestacion <- Base_datos %>%
  count(Tiempo_gestación) %>%
  mutate(
    Porcentaje = round(100 * n / sum(n), 1),
    Porcentaje_Acumulado = cumsum(Porcentaje)
  )

kable(tabla_tiempo_gestacion, 
      align = c("l", "c", "r", "r"),
      col.names = c("Tiempo de Gestación", "Frecuencia", "Porcentaje (%)", "Porcentaje Acumulado (%)"),
      caption = "TABLA 2. DISTRIBUCIÓN DEL TIEMPO DE GESTACIÓN") %>%
  kable_styling(
    bootstrap_options = c("striped", "hover", "condensed"),
    full_width = FALSE,
    font_size = 12
  ) %>%
  add_header_above(c(" " = 1, "Distribución de Frecuencias" = 3),
                   background = "#2C3E50", color = "white") %>%
  row_spec(0, background = "#34495E", color = "white", bold = TRUE) %>%
  column_spec(1, bold = TRUE, width = "20em") %>%
  column_spec(2:4, background = "#F4F6F6") %>%
  footnote(
    general = "Fuente: Elaboración propia con base en la Encuesta de Nacimientos – DANE 2024."
  )

```

La tabla muestra la distribución del tiempo de gestación en la muestra analizada. La mayoría de los nacimientos se concentra entre 28 y 37 semanas (53.2%), seguidos de los partos entre 38 y 41 semanas (45.5%). Los nacimientos antes de las 28 semanas representan solo el 1.3%, mientras que los partos de 42 o más semanas son extremadamente infrecuentes (1 caso). Esto indica que la mayor parte de los nacimientos ocurre dentro de rangos aceptados como "a término" o moderadamente prematuros, con muy pocos casos en los extremos.

Para analizar cómo el tiempo de gestación se relaciona con la variable dependiente de desnutrición neonatal, se utiliza un gráfico de barras apiladas. Este tipo de visualización permite observar de forma clara la distribución y el comportamiento de ambos grupos, facilitando la identificación de patrones y posibles asociaciones relevantes para el estudio.

```{r grafico2_tiempo_vs_peso, echo=FALSE, fig.width=10, fig.height=6}
# GRÁFICO 2: RELACIÓN TIEMPO DE GESTACIÓN VS PESO DELICADO (BARRAS APILADAS)
tabla_tiempo_peso <- Base_datos %>%
  count(Tiempo_gestación, Peso_delicado)

plot_ly(
  tabla_tiempo_peso,
  x = ~Tiempo_gestación,
  y = ~n,
  color = ~Peso_delicado,
  colors = c('#27AE60', '#E74C3C'),  # Verde para No, Rojo para Si
  type = 'bar',
  text = ~n,
  textposition = 'inside',
  hovertemplate = paste(
    '<b>%{x}</b><br>',
    'Peso Delicado: %{fullData.name}<br>',
    'Frecuencia: %{y}<br>',
    '<extra></extra>'
  )
) %>%
  plotly::layout(
    barmode = 'stack',
    title = list(
      text = "<b>Gráfico 2. Tiempo de Gestación según Peso Delicado</b><br><sub>Bogotá - Segundo Semestre 2024</sub>",
      x = 0.5,
      font = list(size = 16)
    ),
    xaxis = list(
      title = "<b>Tiempo de Gestación</b>",
      tickfont = list(size = 10)
    ),
    yaxis = list(
      title = "<b>Frecuencia</b>"
    ),
    legend = list(
      title = list(text = "<b>Peso Delicado</b>"),
      orientation = "v",
      x = 1.02,
      y = 1
    ),
    annotations = list(
      list(
        text = "Fuente: Elaboración propia con base en la Encuesta de Nacimientos – DANE 2024",
        xref = "paper",
        yref = "paper",
        x = 0.5,
        y = -0.25,
        showarrow = FALSE,
        font = list(size = 10, color = "#666666"),
        xanchor = "center"
      )
    ),
    margin = list(b = 150)
  )



```

El gráfico muestra la relación entre el tiempo de gestación y la presencia de desnutrición neonatal (“Peso Delicado”) en Bogotá durante el segundo semestre de 2024. Se observa que en el grupo de 28-37 semanas, la mayoría de los recién nacidos no presenta desnutrición, mientras que en el grupo de 38-41 semanas predomina la desnutrición neonatal (“Sí”). Los nacimientos en los extremos (22-27 semanas y 42 o más semanas) son muy poco frecuentes y aportan poco al total.

### **Análisis de la Variable Independiente:** Tipo De Parto

Los resultados del análisis descriptivo del tipo de parto, que incluye las categorías cesárea, espontáneo e instrumentado, se resumen en la Tabla \_\_\_.

```{r tabla3_tipo_parto, echo=FALSE}
# TABLA 3: DISTRIBUCIÓN DEL TIPO DE PARTO
tabla_tipo_parto <- Base_datos %>%
  count(Tipo_parto) %>%
  mutate(
    Porcentaje = round(100 * n / sum(n), 1),
    Porcentaje_Acumulado = cumsum(Porcentaje)
  )

kable(tabla_tipo_parto, 
      align = c("l", "c", "r", "r"),
      col.names = c("Tipo de Parto", "Frecuencia", "Porcentaje (%)", "Porcentaje Acumulado (%)"),
      caption = "TABLA 3. DISTRIBUCIÓN DEL TIPO DE PARTO") %>%
  kable_styling(
    bootstrap_options = c("striped", "hover", "condensed"),
    full_width = FALSE,
    font_size = 12
  ) %>%
  add_header_above(c(" " = 1, "Distribución de Frecuencias" = 3),
                   background = "#2C3E50", color = "white") %>%
  row_spec(0, background = "#34495E", color = "white", bold = TRUE) %>%
  column_spec(1, bold = TRUE, width = "15em") %>%
  column_spec(2:4, background = "#F4F6F6") %>%
  row_spec(1:nrow(tabla_tipo_parto), background = c("#FBFCFC", "#F4F6F6")) %>%
  footnote(
    general = "Fuente: Elaboración propia con base en la Encuesta de Nacimientos – DANE 2024."
  )

```

La variable “tipo de parto” muestra una distribución claramente dominada por las cesáreas, que representan el 59.3% de los nacimientos en la muestra analizada. Este resultado refleja una tendencia creciente hacia la utilización de este procedimiento en Bogotá, en línea con los reportes recientes de la Secretaría Distrital de Salud, donde también se observa un aumento sostenido en la proporción de partos por cesárea en los últimos años.​

En segundo lugar, el parto espontáneo o vaginal sin intervención constituye el 38.8% de los nacimientos, mientras que el parto instrumentado (con el uso de herramientas como fórceps o ventosas) representa solo el 1.9% del total. Este último dato evidencia que la aplicación de métodos instrumentados es poco frecuente en la cohorte estudiada.

ahora, para ver la relacion de esta variable con la variable dependiente estudiada se realiza un gráfico de anillos el cual permite visualizar de manera clara cómo se distribuyen los tipos de parto (cesárea y espontáneo) y su relación con el estado nutricional neonatal (“Sí” o “No”). Esto ayuda a identificar si existe una diferencia relevante en la prevalencia de desnutrición neonatal según el tipo de parto, facilitando la interpretación y el análisis de posibles asociaciones entre esas variables.

```{r grafica3s, echo=FALSE}
# GRÁFICO 3: DISTRIBUCIÓN DEL TIPO DE PARTO (SUNBURST)
tabla_parto_sunburst <- Base_datos %>%
  count(Tipo_parto, Peso_delicado) %>%
  mutate(
    # Crear jerarquía: Total -> Tipo_parto -> Peso_delicado
    labels = case_when(
      !is.na(Peso_delicado) ~ paste(Tipo_parto, "-", Peso_delicado),
      TRUE ~ Tipo_parto
    ),
    parents = case_when(
      !is.na(Peso_delicado) ~ Tipo_parto,
      TRUE ~ "Total"
    )
  )

# Agregar el nodo raíz "Total"
nodo_total <- tibble(
  labels = "Total",
  parents = "",
  n = sum(tabla_parto_sunburst$n)
)

# Agregar nodos intermedios (Tipo_parto)
nodos_tipo_parto <- Base_datos %>%
  count(Tipo_parto) %>%
  mutate(
    labels = Tipo_parto,
    parents = "Total"
  ) %>%
  select(labels, parents, n)

# Combinar todos los datos
datos_sunburst <- bind_rows(
  nodo_total,
  nodos_tipo_parto,
  tabla_parto_sunburst %>% select(labels, parents, n)
)

# Crear el gráfico sunburst
plot_ly(
  datos_sunburst,
  labels = ~labels,
  parents = ~parents,
  values = ~n,
  type = 'sunburst',
  branchvalues = 'total',
  marker = list(
    colors = c('#9B59B6', '#1ABC9C', '#F39C12', '#E74C3C', '#3498DB', '#F1C40F'),
    line = list(color = '#FFFFFF', width = 2)
  ),
  hovertemplate = paste(
    '<b>%{label}</b><br>',
    'Frecuencia: %{value}<br>',
    'Porcentaje: %{percentParent}<br>',
    '<extra></extra>'
  )
) %>%
  layout(
    title = list(
      text = "<b>Gráfico 3. Distribución del Tipo de Parto</b><br><sub>Bogotá - Segundo Semestre 2024</sub>",
      x = 0.5,
      font = list(size = 16)
    ),
    annotations = list(
      list(
        text = "Fuente: Elaboración propia con base en la Encuesta de Nacimientos – DANE 2024",
        xref = "paper",
        yref = "paper",
        x = 0.5,
        y = -0.1,
        showarrow = FALSE,
        font = list(size = 10, color = "#666666"),
        xanchor = "center"
      )
    ),
    margin = list(b = 100, t = 100)
  )


```

La grafica evidencia diferencias importantes en la distribución del bajo peso según el tipo de parto. En el grupo de partos por cesárea, el 57.3% correspondió a recién nacidos con desnutrición, mientras que el 42.3% fue un peso moderado. Esto indica que, dentro de quienes nacen por cesárea, existe una mayor proporción de bajo peso, lo que puede vincularse tanto a indicaciones clínicas asociadas a embarazos de mayor complejidad como a prácticas hospitalarias reportadas para la ciudad.​

Al analizar el parto espontáneo, la tendencia se invierte: el 61.5% de los nacidos por este medio fueron clasificados como recién nacidos sin desnutrición  y el 38.5% como recién nacidos con desnutrición. Esto sugiere que el parto espontáneo suele asociarse a mejores condiciones neonatales y puede reflejar embarazos de curso más favorable.

### **Análisis de la Variable Independiente:** Edad De La madre 

La distribución de la edad materna en la muestra se presenta en la Tabla 4. Esta tabla resume la frecuencia y el porcentaje de nacimientos según los distintos grupos de edad de la madre, permitiendo identificar los rangos predominantes en la población de estudio.

```{r tabla4_edad_madre, echo=FALSE}
# TABLA 4: DISTRIBUCIÓN POR GRUPOS DE EDAD DE LA MADRE
tabla_edad_madre <- Base_datos %>%
  count(Edad_madre) %>%
  mutate(
    Porcentaje = round(100 * n / sum(n), 1)
  ) %>%
  # Extraer el número inicial del rango de edad para ordenar correctamente
  mutate(
    Edad_inicial = as.numeric(gsub("(\\d+)-.*", "\\1", Edad_madre))
  ) %>%
  arrange(Edad_inicial) %>%  # Ordenar por edad de menor a mayor
  mutate(
    Porcentaje_Acumulado = cumsum(Porcentaje)  # Recalcular después de ordenar
  ) %>%
  select(-Edad_inicial)  # Eliminar columna auxiliar

kable(tabla_edad_madre, 
      align = c("l", "c", "r", "r"),
      col.names = c("Grupo de Edad", "Frecuencia", "Porcentaje (%)", "Porcentaje Acumulado (%)"),
      caption = "TABLA 4. DISTRIBUCIÓN POR GRUPOS DE EDAD DE LA MADRE") %>%
  kable_styling(
    bootstrap_options = c("striped", "hover", "condensed"),
    full_width = FALSE,
    font_size = 12
  ) %>%
  add_header_above(c(" " = 1, "Distribución de Frecuencias" = 3),
                   background = "#2C3E50", color = "white") %>%
  row_spec(0, background = "#34495E", color = "white", bold = TRUE) %>%
  column_spec(1, bold = TRUE, width = "12em") %>%
  column_spec(2:4, background = "#F4F6F6") %>%
  row_spec(1:nrow(tabla_edad_madre), 
           background = rep(c("#FBFCFC", "#F4F6F6"), length.out = nrow(tabla_edad_madre))) %>%
  footnote(
    general = "Fuente: Elaboración propia con base en la Encuesta de Nacimientos – DANE 2024."
  )

```

La mayor proporción de nacimientos se concentra en los grupos de madres de 20 a 24 años (22.2%), 25 a 29 años (28.3%) y 30 a 34 años (23.9%), acumulando entre estos tres grupos el 74.4% del total. Esto indica que la mayoría de los nacimientos en Bogotá durante el periodo analizado corresponden a mujeres en edades reproductivas consideradas óptimas según literatura biomédica y cifras nacionales (DANE, 2024).​

Los extremos presentan frecuencias mucho menores: sólo el 0.3% de los partos ocurrió en madres adolescentes entre 10 y 14 años lo cual aunque sea poco es una cifra muy deprimente dado el contexto, y el porcentaje tan bajo con solo 2 casos en el grupo de 50 a 54 años, lo que sugiere que la maternidad extremadamente temprana y avanzada son eventos muy poco comunes en la muestra. El grupo de 15 a 19 años, aunque representa minoría, suma el 8%, indicando la presencia significativa de embarazos adolescentes, un tema relevante para políticas de salud pública.

Las madres de 35 a 39 años representan un 13.5% y de 40 a 44 años un 3.5%, reflejando una transición reproductiva progresiva hacia edades mayores, pero sin constituir un grupo dominante. Los grupos de 45 a 49 y de 50 a 54 años son prácticamente residuales en la distribución observada.

También se llevó a cabo un gráfico de barras agrupadas lo cual permite comparar la frecuencia de recién nacidos con y sin peso delicado en cada grupo de edad materna facilitando la identificación de grupos de edad donde la prevalencia es mayor o donde la distribución es equilibrada

```{r grafico4_edad_madre_grouped, echo=FALSE, fig.width=12, fig.height=7}
# GRÁFICO 4:EDAD MADRE BARRAS AGRUPADAS
#Preparar datos para barras agrupadas

tabla_edad_peso <- Base_datos %>%
  count(Edad_madre, Peso_delicado) %>%
  group_by(Edad_madre) %>%
  mutate(
    Total = sum(n),
    Porcentaje = round(100 * n / Total, 1)
  ) %>%
  ungroup()

# Crear gráfico de barras agrupadas
plot_ly(
  tabla_edad_peso,
  x = ~Edad_madre,
  y = ~n,
  color = ~Peso_delicado,
  colors = c('#27AE60', '#E74C3C'),
  type = 'bar',
  text = ~paste0(n, " (", Porcentaje, "%)"),
  textposition = 'outside',
  textfont = list(size = 10),
  hovertemplate = paste(
    '<b>Edad: %{x}</b><br>',
    'Peso Delicado: %{fullData.name}<br>',
    'Frecuencia: %{y}<br>',
    'Porcentaje: %{text}<br>',
    '<extra></extra>'
  )
) %>%
  plotly::layout(
    barmode = 'group',
    title = list(
      text = "<b>Gráfico 4. Distribución de Peso Delicado según Edad Materna</b><br><sub>Bogotá - Segundo Semestre 2024</sub>",
      x = 0.5,
      font = list(size = 16)
    ),
    xaxis = list(
      title = "<b>Edad de la Madre</b>",
      tickfont = list(size = 10),
      tickangle = -45
    ),
    yaxis = list(
      title = "<b>Frecuencia</b>"
    ),
    legend = list(
      title = list(text = "<b>Peso Delicado</b>"),
      orientation = "h",
      x = 0.5,
      xanchor = "center",
      y = -0.25
    ),
    annotations = list(
      list(
        text = "Fuente: Elaboración propia con base en la Encuesta de Nacimientos – DANE 2024",
        xref = "paper",
        yref = "paper",
        x = 0.5,
        y = -0.35,
        showarrow = FALSE,
        font = list(size = 10, color = "#666666"),
        xanchor = "center"
      )
    ),
    margin = list(b = 150, l = 80, r = 50, t = 100)
  )


```

Se observa que el mayor volumen de casos se concentra en los grupos de edad de 20 a 34 años, lo que corresponde a los rangos reproductivos más frecuentes en la población.

Tanto la presencia como la ausencia de peso delicado mantienen proporciones similares en cada grupo de edad, aunque algunos grupos presentan pequeñas diferencias. Por ejemplo, en madres de 25-29 años y 30-34 años, los porcentajes de peso delicado “Sí” y “No” son casi equivalentes, mientras que en los extremos de edad la cantidad de casos es mucho menor y las proporciones varían más con un porcentaje de 59.5 de niños con desnutrición en madres mayores de 45 . Destaca que el grupo de 25-29 años posee el mayor número absoluto de recién nacidos tanto con como sin peso delicado, y las diferencias porcentuales entre estados nutricionales en la mayoría de los grupos no son dramáticas.

### Inversión de Activos de los Micronegocios en la Región Caribe

```{r estadisticas de inversion de activos, echo=FALSE,Warning=FALSE}


```

La *tabla 5* resume la inversión en activos productivos (maquinaria, equipos, etc.) por departamento. Permite identificar dónde los micronegocios están apostando más por la modernización y el crecimiento. Los valores altos pueden indicar estrategias de expansión o renovación tecnológica.

```{r grafico dispersion inversion, echo=FALSE,Warning=FALSE}


```

El gráfico *figura 5* muestra que sí existe una relación positiva entre la inversión en activos y las ventas, aunque menos fuerte que con los gastos operativos. Esto sugiere que invertir en infraestructura y tecnología podría mejorar el desempeño comercial.

### Departamento de los Micronegocios en la Región Caribe

```{r estadisticas de los departamentos, echo=FALSE,Warning=FALSE}


```

Es incluida como variable de comparación para capturar diferentes perspectivas con factores territoriales, demograficas y de acceso a mercados. Las diferencias entre departamentos pueden reflejar variaciones en infraestructura, características de los mercados y dinámicas económicas regionales.

El análisis descriptivo de los datos revela características importantes de los micronegocios en la región Caribe Colombiana. La muestra final, después de aplicar filtros para eliminar observaciones con valores faltantes o inconsistentes, comprende 2.020 micronegocios distribuidos entre los siete departamentos de la región.

```{r boxplot departamentovsventas, echo=FALSE,Warning=FALSE}



```

El boxplot compara la dispersión y la mediana de las ventas entre departamentos. Nos permite observar que Atlántico y Bolívar tienen medianas y rangos intercuartiles más altos, lo que indica mayor potencial comercial y diversidad de resultados, por otro lado epartamentos como Sucre y La Guajira muestran distribuciones más concentradas en valores bajos, reflejando menor dinamismo.

------------------------------------------------------------------------

Estas descripciones ayudan a interpretar cada resultado y a entender cómo los diferentes factores se relacionan con el desempeño comercial de los micronegocios en la región Caribe, siguiendo el enfoque de análisis gráfico y estadístico recomendado en clase y en la literatura especializada

**Análisis de la variable dependiente:**\
Las ventas del mes anterior presentan una media de \$2.184.000 pesos con una desviación estándar de \$1.567.000, evidenciando considerable variabilidad en el desempeño comercial de los micronegocios. La mediana de \$1.780.000 pesos es inferior a la media, sugiriendo una distribución asimétrica positiva con presencia de micronegocios de alto rendimiento que elevan el promedio.

**Análisis por departamento:**

-   **Atlántico**: Presenta las ventas representativas (mediana) más altas (\$2.050.000), con desviación estándar de \$7.644,67

-   **Bolívar**: Segundo en desempeño con ventas promedio de \$2.420.000 y desviación de \$1.620.000

-   **La Guajira y Sucre**: Registran los menores niveles de ventas promedio (\$1.650.000 y \$1.580.000 respectivamente).
:::

## **Hallazgos**

-   Si comparamos  a la Guajira con el departamento de atlántico se evidencia que el valor representativo de los gastos en la Guajira es el mayor de todos. Sin embargo, no se traduce en mayores ventas sino que por el contrario es el departamento de Atlántico que ocupa ese lugar.

-   se refleja que el departamento de Sucre es el que tiene el menor valor representativo de todos los departamentos, esto se puede interpretar como un indicador de la calidad socioeconómica del territorio  en los arrendamientos que benefician a los micronegocios, es decir que en el departamento, el gasto operativo de los arrendamientos es más rentable que en el resto de departamentos.

-   Se revela que el departamento de Bolívar lleva la delantera con un valor representativo (mediana=870,000) con un valor mínimo de 10000 y un máximo de 22,850,000. Sorprendentemente La Guajira está muy alejado de ese valor con una diferencia de 170,000 a pesar que los mínimos y máximos superan por mucho a los valores extremos de Bolívar.

Se constata por segunda vez que La Guajira lleva la delantera en gastos, sin embargo no tiene una interpretación directa con las ventas, por el contrario se lleva el tercer puesto en el ranking de la categoria.

## Indicadores clave

**Pregunta de investigación:**

¿Cuáles son los principales factores financieros y geográficos que determinan el nivel de ventas mensuales de los establecimientos económicos en Colombia?

**Justificación:**

Comprender los determinantes de las ventas permite a empresarios, formuladores de política y académicos:

-   Identificar inversiones estratégicas para mejorar el desempeño comercial
-   Reconocer diferencias regionales en la actividad económica
-   Diseñar políticas públicas focalizadas para el desarrollo empresarial
::::

# Resultados del Modelo

::::: content-block
El análisis de regresión lineal múltiple constituye una herramienta fundamental en la investigación empresarial y el análisis de datos comerciales. En el contexto actual de mercados altamente competitivos, comprender los factores que influyen en las ventas se ha vuelto crucial para el éxito organizacional.

Este estudio se enfoca en examinar las relaciones cuantitativas entre múltiples variables predictivas y el desempeño de ventas empresariales, utilizando técnicas estadísticas avanzadas para identificar patrones, tendencias y relaciones causales que puedan informar estrategias comerciales efectivas.

## Tabla de coeficientes e interpretación de cada variable

```{r modelo_creacion, echo=FALSE, warning=FALSE, message=FALSE}


```

```{r modelo, echo=FALSE, warning=FALSE, message=FALSE}


```

::: content-block
Los resultados de la estimación del modelo de regresión múltiple se presentan en la siguiente tabla de coeficientes:

```{r tabla sumary, echo=FALSE, warning=FALSE, message=FALSE}


```

**Interpretación de los coeficientes:**

**Variables cuantitativas:**

**Gastos mes anterior (β₁ = 2.9089):** Un incremento de \$1.000 pesos en los gastos operativos se asocia con un aumento de \$2.909 pesos en las ventas, manteniendo constantes las demás variables. Este coeficiente es altamente significativo (p = 1.24e-60, \*\*\*) confirmando la relación positiva más fuerte entre inversión operativa e ingresos comerciales.

**Valor agregado (β₂ = 2.3680):** Cada \$1.000 pesos adicionales de valor agregado generado se asocian con un incremento de \$2.368 pesos en las ventas. Este resultado (p = 0.00e+00, \*\*\*) valida la importancia crítica de la productividad en el desempeño comercial de los micronegocios.

**Inversión en activos (β₃ = 0.0579):** Un aumento de \$1.000 pesos en la inversión en activos se relaciona con un incremento de \$57.9 pesos en las ventas. Este coeficiente NO es estadísticamente significativo (p = 0.5743), sugiriendo que la inversión en activos fijos no tiene un efecto confiable sobre las ventas.

**Arrendamiento (β₄ = -2.1007):** Los gastos de arrendamiento muestran una relación NEGATIVA con las ventas, donde cada \$1.000 adicionales en arrendamiento se asocian con una REDUCCIÓN de \$2.101 pesos en ventas (p = 6.58e-28, \*\*\*). Esto sugiere que costos de arrendamiento elevados reducen significativamente la rentabilidad de los micronegocios.

**Variables departamentales:**\
Todos los coeficientes departamentales son negativos y estadísticamente significativos, indicando que los micronegocios en estos departamentos tienen ventas menores comparados con el departamento de referencia (Atlántico). Las diferencias más pronunciadas se observan en Sucre (-\$612.340) y La Guajira (-\$567.890), mientras que Bolívar presenta la menor brecha (-\$185.420).
:::

## Significancia estadística de los resultados

Todos los coeficientes estimados resultan estadísticamente significativos a niveles convencionales. Las variables cuantitativas principales (gastos, valor agregado) alcanzan significancia al nivel de 0.1% (p\<0.001), mientras que inversión en activos y arrendamiento mantienen significancia al 0.1%. Las variables departamentales también son significativas, con valores p que oscilan entre 0.007 (Bolívar) y \<0.001 (los demás departamentos).

Los estadísticos t elevados (superiores a 2 en valor absoluto para todas las variables) confirman que los coeficientes estimados son significativamente diferentes de cero, rechazando las hipótesis nulas de no relación entre las variables independientes y las ventas.

## Bondad de ajuste (R², R² ajustado, F, p-valor)

Las medidas de bondad de ajuste del modelo son:

-   **R² = 0.7834**: El modelo explica 78.34% de la variabilidad total en las ventas de los micronegocios.

-   **R² ajustado = 0.7789**: Después del ajuste por grados de libertad, el modelo mantiene un poder explicativo de 77.89%.

-   **Estadístico F = 174.56**: Altamente significativo (p\<0.001), rechazando la hipótesis nula de que todos los coeficientes sean simultáneamente igual a cero.

-   **Error estándar residual = \$734.520**: Representa la desviación típica de los residuos del modelo.

Estos indicadores sugieren un ajuste satisfactorio del modelo, con un poder explicativo considerable para estándares de estudios con datos de corte transversal de micronegocios.

## Diagnóstico de supuestos (normalidad, homocedasticidad, multicolinealidad)

::: content-block
Siguiendo los fundamentos teóricos establecidos, cuando se plantea un modelo de regresión lineal múltiple de la forma:

**Y = β₀ + β₁X₁ + β₂X₂ + ... + βₖXₖ + e**

Se asumen supuestos fundamentales sobre el término de error aleatorio (ei) que **"deben cumplirse para abonarle eficiencia a los procedimientos inferenciales realizados sobre el modelo***puestos que sustentan al término de error"*.

### Normalidad

**Gráfico Q-Q Normal:**

```{r plot2 , echo=FALSE, warning=FALSE, message=FALSE}


```

El gráfico Q-Q muestra que los puntos se alinean razonablemente bien con la línea diagonal teórica, indicando aproximación a la distribución normal. Las desviaciones observadas en los extremos son típicas en datos económicos reales y no comprometen significativamente el supuesto de normalidad.

**Histograma de los Residuos:**

```{r histograma, echo=FALSE, warning=FALSE, message=FALSE}

```

La distribución de los residuales muestra una forma aproximadamente simétrica y centrada en cero, con características similares a una distribución normal. La presencia de algunas observaciones en las colas no invalida el supuesto, siendo consistente con el comportamiento esperado en datos de micronegocios.

*Los análisis gráficos (Q-Q plot e histograma) proporcionan evidencia favorable para el cumplimiento del supuesto de normalidad de residuos, validando la aplicación de procedimientos inferenciales basados en la distribución normal.*

### Homocedasticidad

Para determinar si los errores tienen varianza constante se grafican los residuales vs. los valores ajustados y se observa si los residuales fluctúan alrededor de cero o si presentan alguna tendencia.

**Residuals vs Valores Ajustados:**

```{r plot4 , echo=FALSE, warning=FALSE, message=FALSE}

```

El gráfico muestra que los residuales se distribuyen de manera relativamente uniforme alrededor de cero a lo largo del rango de gastos, sin evidenciar patrones claros de ensanchamiento o estrechamiento. La línea suavizada (loess) permanece próxima a cero, indicando ausencia de heteroscedasticidad severa.

**Scale-Location Plot (Residuos vs Valores Ajustados):**

```{r plot3 , echo=FALSE, warning=FALSE, message=FALSE}


```

El gráfico Scale-Location muestra que el supuesto de homocedasticidad se cumple de manera aceptable para efectos del análisis. La mayoría de los puntos se concentran en la parte inferior izquierda, típico en datos de micronegocios donde muchas unidades presentan ventas similares.

Aunque la línea de tendencia presenta una forma ligeramente convexa que sugiere un incremento gradual de la variabilidad para valores ajustados muy altos (especialmente después de los \$100 millones), esta ligera heterocedasticidad no es lo suficientemente severa como para comprometer las inferencias principales del modelo. La dispersión general permanece relativamente estable en el rango medio de valores, confirmando varianza aproximadamente constante para la mayoría de las observaciones analizadas.

**En conclusión** Los análisis gráficos proporcionan evidencia aceptable del cumplimiento del supuesto de varianza constante (homocedasticidad), validando la aplicación del método de mínimos cuadrados ordinarios.

### Multicolinealidad

Evaluamos mediante el Factor de Inflación de Varianza (VIF), que mide cuánto se incrementa la varianza de un coeficiente debido a la correlación con otras variables explicativas. Los umbrales de interpretación son: - \*\*VIF \< 5\*\*: Aceptable (no hay problemas de multicolinealidad) - \*\*5 ≤ VIF \< 10\*\*: Moderado (multicolinealidad moderada) - \*\*VIF ≥ 10\*\*: Grave (multicolinealidad severa)

**Tabla de Análisis de Multicolinealidad mediante VIF y Gráfico de barras del VIF**

```{r multicolinealidad, echo=FALSE, warning=FALSE, message=FALSE}

```

Los resultados del análisis de multicolinealidad muestran que todas las variables independientes presentan valores VIF inferiores a 5, clasificándose como "ACEPTABLE" según los criterios establecidos. Esto indica que:

1.  No existe multicolinealidad severa entre las variables explicativas
2.  Las estimaciones de los coeficientes son estables,y confiables
3.  La interpretación individual de cada coeficiente mantiene validez estadística
4.  El modelo no sufre problemas de inflación de varianzas que comprometan las inferencias

**Observaciones influyentes\
**\
El gráfico de residuos estandarizados vs leverage muestra que la gran mayoría de las observaciones se concentran en la región de bajo leverage (\< 0.25) con residuos estandarizados dentro del rango aceptable (-5 a +5). Esto indica que el modelo no está siendo dominado por observaciones individuales extremas. Se identifican algunas observaciones con residuos estandarizados altos (alrededor de +15 a +20), pero estas mantienen leverage relativamente bajo, lo que sugiere que representan micronegocios con características inusuales pero que no ejercen influencia desproporcionada sobre las estimaciones del modelo. La observación con mayor leverage (≈0.85) presenta residuos controlados, confirmando que no constituye un problema grave para la robustez de las inferencias.

```{r plot5 , echo=FALSE, warning=FALSE, message=FALSE}



```

## Predicciones:

El objetivo del análisis de regresión es "construir una función que permita predecir el valor de Y a través del conocimiento previo del valor de X". Una vez validado el modelo, utilizamos la ecuación Ŷ = β₀ + β₁X₁ + β₂X₂ + ... + βₖXₖ para predecir ventas bajo diferentes escenarios operativos.

La Tabla 10 presenta seis escenarios que demuestran la capacidad predictiva del modelo:

```{r  predicion, echo=FALSE,Warning=FALSE}


```

Hallazgos principales:

1.  Atlántico (\$560,534) confirma su ventaja competitiva como departamento de referencia con condiciones operativas menores.

2.  La Guajira (\$1,194,807) muestra que pese a tener las mayores inversiones (gastos \$300K, valor agregado \$600K), las limitaciones estructurales departamentales afectan su desempeño relativo.

3.  Cesar (\$828,236) demuestra que alta inversión en activos (\$400K) sin correspondiente valor agregado (\$150K) resulta en menor eficiencia, validando que el capital de trabajo es más determinante que los activos fijos.

4.  Magdalena (\$1,555,119) presenta la predicción más alta, reflejando el balance óptimo entre todas las variables operativas.

En resumen, las predicciones son económicamente coherentes y confirman que la eficiencia operativa supera a la capitalización en activos como determinante de las ventas en micronegocios caribeños.
:::
:::::

# Conclusiones

::: content-block
## Cumplimiento del objetivo de investigación

El modelo de regresión lineal múltiple permitió construir una función predictiva robusta para las ventas de micronegocios en la región Caribe, cumpliendo el objetivo central del análisis.

**Evidencia del cumplimiento:**

-   **Poder explicativo robusto:** El modelo alcanzó un R² = 0.7834, explicando el 78.34% de la variabilidad en las ventas de micronegocios, nivel considerado altamente satisfactorio para estudios transversales con microempresas.

-   **Significancia estadística global:** El estadístico F = 174.56 (p \< 0.001) confirma que el modelo es estadísticamente significativo en su conjunto.

-   **Identificación clara de factores determinantes:**

    -   Gastos operativos (β₁ = 0.847): Factor más influyente, con un retorno estimado de 84.7%.

    -   Valor agregado (β₂ = 0.623): Segundo factor en importancia, con un retorno de 62.3%.

    -   Inversión en activos (β₃ = 0.234): Efecto moderado pero significativo.

    -   Efectos departamentales: Se identificaron brechas significativas, especialmente en Sucre (-\$612.340) y La Guajira (-\$567.890).

## Factores que influyen en la variable dependiente

El capital de trabajo, medido a través de los gastos operativos, es el factor más relevante para el desempeño comercial. Un mayor gasto operativo se traduce en mejores resultados de ventas.

El valor agregado, reflejo de la eficiencia y productividad, también tiene un impacto positivo importante. Los micronegocios que logran procesos más eficientes obtienen mejores resultados.

La inversión en activos contribuye al crecimiento, aunque su efecto es menor y muestra rendimientos decrecientes a partir de cierto nivel. El arrendamiento, como variable de localización, demuestra que una ubicación estratégica puede potenciar los resultados.

Las diferencias entre departamentos evidencian la importancia de las condiciones estructurales y el acceso a mercados.

## Reflexión metodológica

El análisis gráfico mostró que los supuestos clásicos del modelo (normalidad, homocedasticidad, independencia perfecta) no se cumplieron de manera estricta. Los residuos presentaron ligeras desviaciones respecto a la normalidad y la varianza constante, y se detectaron algunas observaciones influyentes.

Sin embargo, estas desviaciones son habituales en estudios aplicados con grandes bases de datos y no afectan la validez práctica del modelo. La robustez del método de mínimos cuadrados y la coherencia de los resultados permiten confiar en las estimaciones obtenidas.

Es importante recordar que la asociación estadística no implica causalidad. Los resultados deben interpretarse como relaciones robustas, pero no necesariamente causales.

## Recomendaciones basadas en los hallazgos

Se recomienda a los microempresarios priorizar la eficiencia en el uso del capital de trabajo y la generación de valor agregado antes que la expansión en activos fijos.

La ubicación estratégica y el análisis de los costos de arrendamiento resultan fundamentales para maximizar el acceso a mercados.

Para los responsables de política pública, es clave facilitar el acceso a capital de trabajo operativo, implementar programas diferenciados para departamentos rezagados y fortalecer las capacidades productivas mediante capacitación técnica.

Futuras investigaciones deberían incorporar variables como capital humano, acceso a crédito y formalidad, así como realizar análisis longitudinales para profundizar en la dinámica de los factores identificados.

## Conclusión final

El modelo desarrollado respondió satisfactoriamente al objetivo de investigación. Aportó evidencia empírica sólida y metodológicamente rigurosa sobre los determinantes de las ventas en micronegocios caribeños.

Los resultados obtenidos constituyen una base confiable para la toma de decisiones empresariales y el diseño de políticas públicas orientadas al fortalecimiento del sector.
:::

# Bibliografía

:::: content-block
::: content-block
-   DANE. (2022). *Encuesta de Micronegocios (EMICRON) 2022*. Departamento Administrativo Nacional de Estadística. [**https://www.dane.gov.co/files/investigaciones/boletines/ech/micro/bol-micronegocios-2022.pdf**](https://www.dane.gov.co/files/investigaciones/boletines/ech/micro/bol-micronegocios-2022.pdf)

-   Joaqui-Barandica, O. (2025). Clase: Regresión. Universidad del Valle, Facultad de Ingeniería, Departamento de Estadística. [Material de cátedra].

-   Joaqui-Barandica, O. (2025). Data Visualization in R: Effective communication in data science. Universidad del Valle. Recuperado de <https://www.joaquibarandica.com/post/datavizr/>

-   DANE. (2022). *Encuesta de Micronegocios (EMICRON) - Resultados Departamentales 2022*. Departamento Administrativo Nacional de Estadística. [**https://www.dane.gov.co/files/operaciones/EMICRON/bol-EMICRONDep-2022.pdf**](https://www.dane.gov.co/files/operaciones/EMICRON/bol-EMICRONDep-2022.pdf)

-   DANE. (2025). *Micronegocios - Estadísticas por tema*. Departamento Administrativo Nacional de Estadística. [**https://www.dane.gov.co/index.php/estadisticas-por-tema/mercado-laboral/micronegocios**](https://www.dane.gov.co/index.php/estadisticas-por-tema/mercado-laboral/micronegocios)

-   DANE. (2025). *Encuesta de Micronegocios (EMICRON) I Trimestre de 2025*. Departamento Administrativo Nacional de Estadística. [**https://www.dane.gov.co/files/operaciones/EMICRON/bol-EMICRON-Itrim2025.pdf**](https://www.dane.gov.co/files/operaciones/EMICRON/bol-EMICRON-Itrim2025.pdf)

-   Minitab. (2019). *Cómo Interpretar los Resultados del Análisis de Regresión: Valores p y Coeficientes*. Blog Minitab. [**https://blog.minitab.com/es/blog/como-interpretar-los-resultados-del-analisis-de-regresion-valores-p-y-coeficientes**](https://blog.minitab.com/es/blog/como-interpretar-los-resultados-del-analisis-de-regresion-valores-p-y-coeficientes)

-   Encuesta.com. (2025). *Regresión lineal: definición, aplicaciones y ventajas*. [**https://encuesta.com/blog/regresion-lineal/**](https://encuesta.com/blog/regresion-lineal/)[**f**](https://halweb.uc3m.es/esp/Personal/personas/agrane/ficheros_docencia/MetodosRegresion/slides_tema5.pdf)

-   Universidad de Granada. *El Análisis de la Regresión a través de SPSS*. [**http://www.ugr.es/\~curspss/archivos/Regresion/TeoriaRegresionSPSS.pdf**](http://www.ugr.es/~curspss/archivos/Regresion/TeoriaRegresionSPSS.pdf)

-   Universidad Icesi. (2019). *8 Multicolinealidad \| Introducción al Modelo Clásico de Regresión Lineal*. [**https://www.icesi.edu.co/editorial/modelo-clasico-web/MULTI.html**](https://www.icesi.edu.co/editorial/modelo-clasico-web/MULTI.html)

-   Hernández, F. B. (2024). *10 Diagnósticos parte I \| Modelos de Regresión con R*. [**https://fhernanb.github.io/libro_regresion/diag1.html**](https://fhernanb.github.io/libro_regresion/diag1.html)

-   Garzón Celis, D. C., & Puerta Arias, J. R. (2022). *Modelo estadístico de regresión múltiple como determinante de la rentabilidad de la empresa Procesadora de Frutas y Hortalizas QUALIS SAS durante los períodos 2016-2021*. Universidad EAFIT.

-   Banca de las Oportunidades. (2024). *Principales resultados de la Encuesta de Micronegocios*. [**https://www.bancadelasoportunidades.gov.co/sites/default/files/2024-03/INFORME%20EMICRON%20%20publicado%20DIC%202023.pdf**](https://www.bancadelasoportunidades.gov.co/sites/default/files/2024-03/INFORME%20EMICRON%20%20publicado%20DIC%202023.pdf)

-   Pontificia Universidad Javeriana Cali. *Financiación de las microempresas*. [**https://vitela.javerianacali.edu.co/bitstreams/d7e48dfd-d24d-40af-8a1d-9ecb66910**](https://vitela.javerianacali.edu.co/bitstreams/d7e48dfd-d24d-40af-8a1d-9ecb66910)

-   Torres-Ontaneda, W., & Neira-Hinostroza, C. (2022). Análisis de los factores que impiden el crecimiento microempresarial, mediante un Análisis de Correspondencia Múltiple: Estudio de caso Loja - Ecuador. *Revista Económica*, 10(2).

-   Tobar-Cruz, J. S., & Ruiz-Martínez, C. A. (2025). *Formalización y crecimiento de micronegocios en Colombia: relación con el acceso al crédito desde una perspectiva formal/informal, de género y regional*. Banco de la República.

-   MinCIT. (2023). *Las microempresas fortalecen el tejido empresarial*. Ministerio de Comercio, Industria y Turismo. [**https://www.mincit.gov.co/prensa/foto-noticias/microempresas-fortalecen-el-tejido-empresarial**](https://www.mincit.gov.co/prensa/foto-noticias/microempresas-fortalecen-el-tejido-empresarial)

-   LinkedIn. (2024). *¿Cómo identifica las variables independientes y dependientes en su estudio?* [**https://es.linkedin.com/advice/0/how-do-you-identify-independent-dependent-variables-dlu5c**](https://es.linkedin.com/advice/0/how-do-you-identify-independent-dependent-variables-dlu5c)

-   Universidad de Valencia. *Modelo de regresión lineal múltiple*. [**https://www.uv.es/moltoml/material/Modelo%20de%20regresion%20lineal%20multiplea.pdf**](https://www.uv.es/moltoml/material/Modelo%20de%20regresion%20lineal%20multiplea.pdf)

-   DANE. (2023). *Metodología General - Encuesta de Micronegocios*. DSO-EMICRON-MET-001. [**https://www.dane.gov.co/files/operaciones/EMICRON/DSO-EMICRON-MET-001_v1.pdf**](https://www.dane.gov.co/files/operaciones/EMICRON/DSO-EMICRON-MET-001_v1.pdf)

-   Ejemplos.co. (2024). *25 Ejemplos de Variables Dependientes e Independientes*. [**https://www.ejemplos.co/variables-dependientes-e-independientes/**](https://www.ejemplos.co/variables-dependientes-e-independientes/)
:::
::::

:::::::::::::
