---
title: "Análisis Profesional"
author: "Melany Enriquez (2415897)
Santiago Posada (2418914)
Sofía Potosí (2417794)
Valery Rivera (2417038)"
date: "2025-10-27"
output:
  rmdformats::readthedown:
    css: Valery-styles.css
    self_contained: true
    thumbnails: false
    gallery: false
    number_sections: false
    toc_depth: 3
    use_bookdown: false
---

```{r librerias, warning=FALSE,message=FALSE}
library(kableExtra)
library(readr)
library(dplyr)
library(tidyverse)
library(kableExtra)
library(reactable)
library(plotly)
library(htmltools)
library(ggplot2)
```

```{r tema 5, echo=FALSE}
Valery_css =
"  
/* PALETA ACADÉMICA MARINA PROFESIONAL */
:root {
  --deep-ocean: #2C5F7A;         /* Azul marino profundo */
  --ocean-teal: #3A8E96;         /* Verde azulado principal */
  --sea-glass: #4FB0A8;          /* Turquesa suave */
  --seafoam: #8FD4C1;            /* Espuma de mar */
  --mist: #F8FCFB;               /* Blanco académico con tono marino suave */
  --parchment: #FDFDF6;          /* Color pergamino académico */
  --coral: #D94E4E;              /* Acento coral sobrio */
  --dark-ink: #2C3E50;           /* Color tinta para texto */
  --light-ink: #4A6572;          /* Texto secundario */
  --border-light: #E1F0ED;       /* Bordes sutiles */
  --accent-gold: #C4A747;        /* Dorado académico */
}

/* IMPORTAR FUENTES ACADÉMICAS */
@import url('https://fonts.googleapis.com/css2?family=Merriweather:wght@300;400;700&family=Source+Serif+Pro:wght@300;400;600&family=Lato:wght@300;400;700&display=swap');

/* ESTILOS BASE ACADÉMICOS */
body {
  font-family: 'Source Serif Pro', 'Georgia', 'Times New Roman', serif;
  font-weight: 400;
  line-height: 1.7;
  color: var(--dark-ink);
  background-color: var(--parchment);
  font-size: 17px;
  text-align: justify;
}

.main-content {
  max-width: 1200px;
  margin: 2rem auto;
  padding: 3rem;
  background: var(--mist);
  box-shadow: 
    0 5px 30px rgba(42, 95, 122, 0.08),
    0 1px 3px rgba(0,0,0,0.03);
  border-radius: 4px;
  border: 1px solid var(--border-light);
  position: relative;
}

/* ENCABEZADOS ACADÉMICOS */
h1, h2, h3, h4, h5, h6 {
  font-family: 'Merriweather', 'Georgia', 'Times New Roman', serif;
  color: var(--deep-ocean) !important;
  margin-top: 2.5rem;
  margin-bottom: 1.2rem;
  font-weight: 600;
  line-height: 1.3;
  text-align: left;
}

h1 {
  font-size: 2.6rem;
  font-weight: 700;
  text-align: center;
  margin-bottom: 2rem;
  padding-bottom: 1.2rem;
  border-bottom: 3px double var(--sea-glass);
  color: var(--deep-ocean) !important;
  background: none;
  -webkit-text-fill-color: var(--deep-ocean);
  letter-spacing: -0.5px;
}

h2 {
  font-size: 2rem;
  border-left: 4px solid var(--ocean-teal);
  padding-left: 1.2rem;
  margin-top: 3rem;
  background: linear-gradient(90deg, rgba(79, 176, 168, 0.08) 0%, transparent 100%);
  padding: 0.8rem 1.2rem;
  border-radius: 0;
  position: relative;
  font-weight: 600;
}

h3 {
  font-size: 1.5rem;
  color: var(--ocean-teal) !important;
  border-bottom: 1px solid var(--border-light);
  padding-bottom: 0.5rem;
  margin-top: 2.2rem;
  font-weight: 600;
}

h4 {
  font-size: 1.3rem;
  color: var(--sea-glass) !important;
  margin-top: 1.8rem;
  font-style: italic;
}

h5 {
  font-size: 1.1rem;
  color: var(--light-ink) !important;
  margin-top: 1.5rem;
}

/* TOC Y SIDEBAR - ARREGLO COMPLETO PARA R MARKDOWN */

/* Sidebar principal */
.sidebar, #sidebar, .col-sm-3, .tocify {
  background: linear-gradient(135deg, var(--mist) 0%, #F0F9F7 100%) !important;
  border-right: 2px solid var(--border-light) !important;
  padding: 1.5rem !important;
}

/* Contenedor del TOC */
#TOC, .tocify, .list-group {
  background: transparent !important;
  border: none !important;
  padding: 0 !important;
  margin: 0 !important;
  width: 100% !important;
}

/* Items del TOC - TODOS LOS NIVELES */
#TOC ul, 
#TOC li, 
.tocify ul, 
.tocify li, 
.list-group-item {
  background: transparent !important;
  border: none !important;
  margin: 0 !important;
  padding: 0 !important;
  list-style: none !important;
  display: block !important;
  width: 100% !important;
}

/* Enlaces del TOC - NIVEL 1 */
#TOC > ul > li > a,
.tocify-header > a,
.list-group-item > a {
  color: var(--deep-ocean) !important;
  background: transparent !important;
  border: none !important;
  padding: 0.8rem 1rem !important;
  margin: 0.2rem 0 !important;
  font-weight: 600 !important;
  font-size: 1rem !important;
  border-left: 3px solid transparent !important;
  transition: all 0.3s ease !important;
  display: block !important;
  text-decoration: none !important;
}

/* Enlaces del TOC - NIVEL 2 */
#TOC ul ul li a,
.tocify-subheader a,
.list-group .list-group-item a {
  color: var(--light-ink) !important;
  background: transparent !important;
  border: none !important;
  padding: 0.6rem 1rem 0.6rem 1.8rem !important;
  margin: 0.1rem 0 !important;
  font-weight: 400 !important;
  font-size: 0.95rem !important;
  border-left: 2px solid transparent !important;
  transition: all 0.3s ease !important;
  display: block !important;
  text-decoration: none !important;
}

/* Enlaces del TOC - NIVEL 3 */
#TOC ul ul ul li a,
.tocify-subheader .tocify-subheader a {
  color: var(--light-ink) !important;
  background: transparent !important;
  border: none !important;
  padding: 0.5rem 1rem 0.5rem 2.6rem !important;
  margin: 0.1rem 0 !important;
  font-weight: 300 !important;
  font-size: 0.9rem !important;
  border-left: 1px solid transparent !important;
  transition: all 0.3s ease !important;
  display: block !important;
  text-decoration: none !important;
}

/* Hover para todos los niveles */
#TOC a:hover,
.tocify a:hover,
.list-group-item a:hover {
  color: var(--deep-ocean) !important;
  background: rgba(79, 176, 168, 0.08) !important;
  border-left: 3px solid var(--sea-glass) !important;
  transform: translateX(2px);
}

/* Active state */
#TOC a:active,
#TOC a:focus,
.tocify a:active,
.tocify a:focus,
.list-group-item.active a {
  color: var(--deep-ocean) !important;
  background: rgba(79, 176, 168, 0.12) !important;
  border-left: 3px solid var(--ocean-teal) !important;
  font-weight: 600 !important;
}

/* Listas anidadas */
#TOC ul ul,
.tocify-subheader,
.list-group .list-group {
  padding-left: 0.5rem !important;
  margin: 0 !important;
  border-left: 1px solid var(--border-light) !important;
}

/* Título del TOC */
#TOC .toc-title,
.tocify-header:first-child {
  font-family: 'Merriweather', serif !important;
  font-size: 1.3rem !important;
  font-weight: 700 !important;
  color: var(--deep-ocean) !important;
  margin-bottom: 1rem !important;
  padding-bottom: 0.5rem !important;
  border-bottom: 2px solid var(--sea-glass) !important;
  text-align: center !important;
  background: transparent !important;
  border: none !important;
}
/* CONTENEDOR PRINCIPAL */
.container-fluid {
  background: linear-gradient(135deg, #F5FBFA 0%, var(--parchment) 100%);
  min-height: 100vh;
  padding: 1.5rem;
}

/* HEADER ACADÉMICO */
.page-header {
  background: linear-gradient(135deg, var(--deep-ocean) 0%, var(--ocean-teal) 100%) !important;
  color: white;
  padding: 3.5rem 2rem !important;
  text-align: center;
  margin-bottom: 2.5rem !important;
  border-radius: 0;
  position: relative;
  overflow: hidden;
  border-bottom: 4px solid var(--sea-glass);
}

.page-header::before {
  content: '';
  position: absolute;
  top: 0;
  left: 0;
  right: 0;
  bottom: 0;
  background: linear-gradient(45deg, rgba(255,255,255,0.1) 0%, transparent 60%);
}

.page-header h1 {
  color: white !important;
  font-size: 2.8rem;
  font-weight: 700;
  border: none;
  background: none;
  -webkit-text-fill-color: white;
  text-shadow: 0 1px 3px rgba(0,0,0,0.3);
  position: relative;
  z-index: 2;
  margin-bottom: 0.5rem;
}

.page-header h2 {
  color: rgba(255,255,255,0.95) !important;
  font-size: 1.4rem;
  font-weight: 300;
  border: none;
  background: none;
  font-family: 'Source Serif Pro', serif;
  position: relative;
  z-index: 2;
  margin-top: 0.5rem;
}

/* BLOQUES DE CÓDIGO ACADÉMICOS */
pre {
  background: #f8f9fa !important;
  color: var(--dark-ink) !important;
  padding: 1.2rem !important;
  border: 1px solid var(--border-light) !important;
  border-radius: 4px !important;
  border-left: 4px solid var(--ocean-teal) !important;
  box-shadow: 0 1px 3px rgba(0,0,0,0.05);
  font-family: 'Consolas', 'Monaco', 'Courier New', monospace !important;
  font-size: 0.85em;
  line-height: 1.5;
  margin: 1.2rem 0;
}

code {
  background: rgba(79, 176, 168, 0.1) !important;
  color: var(--ocean-teal) !important;
  padding: 0.15rem 0.4rem !important;
  border-radius: 3px;
  font-family: 'Consolas', 'Monaco', monospace !important;
  font-size: 0.8em;
  border: 1px solid rgba(79, 176, 168, 0.2);
}

/* TABLAS ACADÉMICAS */
table {
  width: 100%;
  border-collapse: collapse;
  margin: 1.8rem 0;
  box-shadow: 0 1px 4px rgba(42, 95, 122, 0.08);
  border: 1px solid var(--border-light);
  border-radius: 4px;
  overflow: hidden;
  font-family: 'Lato', sans-serif;
}

th {
  background: linear-gradient(135deg, var(--ocean-teal), var(--deep-ocean)) !important;
  color: white !important;
  font-weight: 600;
  padding: 0.9rem !important;
  text-align: left;
  border: none !important;
  font-family: 'Lato', sans-serif;
  font-size: 0.9rem;
}

td {
  padding: 0.8rem !important;
  border: none !important;
  border-bottom: 1px solid var(--border-light) !important;
  font-size: 0.9rem;
}

tr:nth-child(even) {
  background: rgba(143, 212, 193, 0.05) !important;
}

tr:hover {
  background: rgba(79, 176, 168, 0.08) !important;
}

/* GRÁFICOS ACADÉMICOS */
.plotly.html-widget {
  border-radius: 6px;
  box-shadow: 0 2px 8px rgba(42, 95, 122, 0.1);
  padding: 0.8rem;
  background: white;
  border: 1px solid var(--border-light);
  margin: 1.5rem 0;
}

/* BOTONES ACADÉMICOS */
.btn {
  background: linear-gradient(135deg, var(--ocean-teal), var(--sea-glass)) !important;
  color: white !important;
  border: none !important;
  padding: 0.6rem 1.2rem !important;
  border-radius: 4px !important;
  font-weight: 500 !important;
  transition: all 0.2s ease !important;
  box-shadow: 0 1px 4px rgba(58, 142, 150, 0.3) !important;
  font-family: 'Lato', sans-serif !important;
}

.btn:hover {
  transform: translateY(-1px) !important;
  box-shadow: 0 2px 8px rgba(58, 142, 150, 0.4) !important;
}

/* FOOTER ACADÉMICO */
.academic-footer {
  text-align: center;
  color: var(--ocean-teal);
  margin-top: 4rem;
  padding: 2.5rem 2rem;
  border-top: 2px solid var(--border-light);
  background: var(--mist);
  font-family: 'Merriweather', serif;
  font-size: 0.9rem;
}

/* CITAS Y BLOCKQUOTES */
blockquote {
  border-left: 4px solid var(--sea-glass);
  background: rgba(143, 212, 193, 0.05);
  padding: 1rem 1.5rem;
  margin: 1.5rem 0;
  font-style: italic;
  color: var(--light-ink);
  border-radius: 0 4px 4px 0;
}

/* LISTAS ACADÉMICAS */
ul, ol {
  padding-left: 1.8rem;
  margin: 1.2rem 0;
}

li {
  margin: 0.5rem 0;
  line-height: 1.6;
}

/* RESPONSIVE DESIGN ACADÉMICO */
@media (max-width: 768px) {
  .main-content {
    padding: 1.5rem;
    margin: 1rem;
    border-radius: 0;
  }
  
  h1 {
    font-size: 2rem;
  }
  
  h2 {
    font-size: 1.6rem;
    padding: 0.6rem 1rem;
  }
  
  .page-header {
    padding: 2.5rem 1rem !important;
  }
  
  .page-header h1 {
    font-size: 2rem;
  }
  
  #TOC {
    padding: 1.5rem 1rem !important;
    margin: 1.5rem 0 !important;
  }
}

/* ENLACES ACADÉMICOS */
a {
  color: var(--ocean-teal);
  text-decoration: none;
  border-bottom: 1px solid transparent;
  transition: all 0.2s ease;
}

a:hover {
  color: var(--deep-ocean);
  border-bottom-color: var(--sea-glass);
}

/* SCROLLBAR DISCRETO */
::-webkit-scrollbar {
  width: 6px;
}

::-webkit-scrollbar-track {
  background: var(--mist);
}

::-webkit-scrollbar-thumb {
  background: var(--sea-glass);
  border-radius: 3px;
}

::-webkit-scrollbar-thumb:hover {
  background: var(--ocean-teal);
}

/* CONTROLES DE CÓDIGO ACADÉMICOS */
.code-toggle-container {
  text-align: center;
  margin: 3rem 0 2rem 0;
  padding: 2rem;
  background: linear-gradient(135deg, var(--mist) 0%, #F0F9F7 100%);
  border-radius: 8px;
  border: 1px solid var(--border-light);
  box-shadow: 0 2px 12px rgba(42, 95, 122, 0.08);
  border-left: 4px solid var(--ocean-teal);
}

.code-toggle-container h4 {
  margin-top: 0 !important;
  color: var(--deep-ocean) !important;
  font-family: 'Merriweather', serif !important;
  font-size: 1.3rem !important;
  border: none !important;
  background: none !important;
  padding: 0 !important;
}

.code-toggle-container p {
  color: var(--light-ink) !important;
  margin-bottom: 1.5rem !important;
  font-family: 'Source Serif Pro', serif !important;
  font-size: 0.95rem !important;
}

.code-toggle-btn {
  background: linear-gradient(135deg, var(--ocean-teal), var(--sea-glass));
  color: white !important;
  border: none;
  padding: 0.8rem 1.5rem;
  border-radius: 6px;
  font-family: 'Lato', sans-serif;
  font-size: 0.9rem;
  font-weight: 600;
  cursor: pointer;
  transition: all 0.3s ease;
  box-shadow: 0 2px 8px rgba(58, 142, 150, 0.3);
  margin: 0 0.5rem 0.5rem 0;
}

.code-toggle-btn:hover {
  transform: translateY(-2px);
  box-shadow: 0 4px 15px rgba(58, 142, 150, 0.4);
  background: linear-gradient(135deg, var(--sea-glass), var(--ocean-teal));
}

.code-toggle-btn.secondary {
  background: linear-gradient(135deg, var(--seafoam), var(--sea-glass));
  color: var(--dark-ink) !important;
}

.code-toggle-btn.secondary:hover {
  background: linear-gradient(135deg, var(--sea-glass), var(--seafoam));
}

/* BOTÓN FLOTANTE GLOBAL */
.global-code-toggle {
  position: fixed;
  top: 20px;
  right: 20px;
  z-index: 10000;
  background: linear-gradient(135deg, var(--ocean-teal), var(--deep-ocean));
  color: white;
  border: none;
  padding: 0.8rem 1.2rem;
  border-radius: 25px;
  font-family: 'Lato', sans-serif;
  font-size: 0.85rem;
  font-weight: 600;
  cursor: pointer;
  box-shadow: 0 4px 20px rgba(42, 95, 122, 0.4);
  transition: all 0.3s ease;
}

.global-code-toggle:hover {
  transform: translateY(-2px);
  box-shadow: 0 6px 25px rgba(42, 95, 122, 0.6);
}

/* CONTENEDORES DE CÓDIGO CON TOGGLE */
.code-chunk {
  margin: 2rem 0;
  border: 1px solid var(--border-light);
  border-radius: 6px;
  overflow: hidden;
  box-shadow: 0 2px 8px rgba(42, 95, 122, 0.08);
  transition: all 0.3s ease;
}

.code-chunk:hover {
  box-shadow: 0 4px 15px rgba(42, 95, 122, 0.12);
}

.code-header {
  background: linear-gradient(135deg, var(--ocean-teal), var(--deep-ocean));
  color: white;
  padding: 1rem 1.5rem;
  display: flex;
  justify-content: space-between;
  align-items: center;
  cursor: pointer;
  transition: all 0.3s ease;
  font-family: 'Lato', sans-serif;
}

.code-header:hover {
  background: linear-gradient(135deg, var(--deep-ocean), var(--ocean-teal));
}

.chunk-title {
  font-family: 'Lato', sans-serif;
  font-weight: 600;
  font-size: 0.95rem;
  margin: 0;
  display: flex;
  align-items: center;
  gap: 0.5rem;
}

.toggle-icon {
  font-family: 'Lato', sans-serif;
  font-weight: 700;
  font-size: 0.9rem;
  transition: transform 0.3s ease;
}

.toggle-icon.rotated {
  transform: rotate(180deg);
}

.code-content {
  background: #f8f9fa;
  transition: all 0.3s ease;
  overflow: hidden;
}

.code-content.collapsed {
  max-height: 0;
  opacity: 0;
  padding: 0;
}

.code-content.expanded {
  max-height: 5000px;
  opacity: 1;
  padding: 1rem;
}

/* INDICADOR DE ESTADO */
.code-status {
  display: inline-block;
  width: 8px;
  height: 8px;
  border-radius: 50%;
  margin-right: 8px;
}

.code-status.visible {
  background: #4CAF50;
  box-shadow: 0 0 5px #4CAF50;
}

.code-status.hidden {
  background: #FF9800;
  box-shadow: 0 0 5px #FF9800;
}

/* SMOOTH SCROLL Y NAVEGACIÓN */
html {
  scroll-behavior: smooth;
}
"

writeLines(Valery_css, "Valery-styles.css")

```

```{js, echo=FALSE}
document.addEventListener('DOMContentLoaded', function() {
  // ELIMINADO: Smooth scroll que bloqueaba el TOC
  // El TOC de readthedown ya tiene su propio sistema de navegación
  
  // Variable para controlar estado global
  let allCodeVisible = true;

  // Función para crear controles individuales
  function initializeCodeToggles() {
    const codeChunks = document.querySelectorAll("pre.r, pre.python, pre.sourceCode");
    
    codeChunks.forEach((chunk, index) => {
      // Crear contenedor
      const container = document.createElement("div");
      container.className = "code-chunk";
      
      // Crear header
      const header = document.createElement("div");
      header.className = "code-header";
      
      // Obtener el lenguaje del código
      const language = chunk.className.includes("r") ? "R" : 
                      chunk.className.includes("python") ? "Python" : "Código";
      
      header.innerHTML = `
        <div class="chunk-title">
          <span class="code-status visible"></span>
          ${language} - Chunk ${index + 1}
        </div>
        <div class="toggle-icon">▼</div>
      `;
      
      // Crear contenido
      const content = document.createElement("div");
      content.className = "code-content expanded";
      content.appendChild(chunk.cloneNode(true));
      
      // Reemplazar el chunk original
      chunk.parentNode.replaceChild(container, chunk);
      container.appendChild(header);
      container.appendChild(content);
      
      // Agregar evento de click
      header.addEventListener("click", function() {
        const isExpanded = content.classList.contains("expanded");
        const icon = this.querySelector(".toggle-icon");
        const status = this.querySelector(".code-status");
        
        if (isExpanded) {
          content.classList.remove("expanded");
          content.classList.add("collapsed");
          icon.classList.add("rotated");
          status.classList.remove("visible");
          status.classList.add("hidden");
        } else {
          content.classList.remove("collapsed");
          content.classList.add("expanded");
          icon.classList.remove("rotated");
          status.classList.remove("hidden");
          status.classList.add("visible");
        }
      });
    });
  }

  // Función para toggle global
  function toggleAllCode() {
    const codeContents = document.querySelectorAll(".code-content");
    const headers = document.querySelectorAll(".code-header");
    const globalToggle = document.querySelector(".global-code-toggle");
    
    if (allCodeVisible) {
      // Ocultar todo
      codeContents.forEach(content => {
        content.classList.remove("expanded");
        content.classList.add("collapsed");
      });
      headers.forEach(header => {
        const icon = header.querySelector(".toggle-icon");
        const status = header.querySelector(".code-status");
        if (icon) icon.classList.add("rotated");
        if (status) {
          status.classList.remove("visible");
          status.classList.add("hidden");
        }
      });
      if (globalToggle) globalToggle.innerHTML = "🔧 Mostrar Código";
      allCodeVisible = false;
    } else {
      // Mostrar todo
      codeContents.forEach(content => {
        content.classList.remove("collapsed");
        content.classList.add("expanded");
      });
      headers.forEach(header => {
        const icon = header.querySelector(".toggle-icon");
        const status = header.querySelector(".code-status");
        if (icon) icon.classList.remove("rotated");
        if (status) {
          status.classList.remove("hidden");
          status.classList.add("visible");
        }
      });
      if (globalToggle) globalToggle.innerHTML = "🔧 Ocultar Código";
      allCodeVisible = true;
    }
  }

  // Inicializar toggles individuales
  initializeCodeToggles();

  // Crear botón flotante (no interfiere con el TOC)
  const globalToggle = document.createElement("button");
  globalToggle.className = "global-code-toggle";
  globalToggle.innerHTML = "🔧 Ocultar Código";
  document.body.appendChild(globalToggle);
  
  // Evento para el botón global
  globalToggle.addEventListener("click", toggleAllCode);

  // Funciones globales para uso externo si se necesitan
  window.toggleAllCode = toggleAllCode;
  
  window.expandAllCode = function() {
    const codeContents = document.querySelectorAll(".code-content");
    const headers = document.querySelectorAll(".code-header");
    const globalToggle = document.querySelector(".global-code-toggle");
    
    codeContents.forEach(content => {
      content.classList.remove("collapsed");
      content.classList.add("expanded");
    });
    headers.forEach(header => {
      const icon = header.querySelector(".toggle-icon");
      const status = header.querySelector(".code-status");
      if (icon) icon.classList.remove("rotated");
      if (status) {
        status.classList.remove("hidden");
        status.classList.add("visible");
      }
    });
    if (globalToggle) globalToggle.innerHTML = "🔧 Ocultar Código";
    allCodeVisible = true;
  };

  window.collapseAllCode = function() {
    const codeContents = document.querySelectorAll(".code-content");
    const headers = document.querySelectorAll(".code-header");
    const globalToggle = document.querySelector(".global-code-toggle");
    
    codeContents.forEach(content => {
      content.classList.remove("expanded");
      content.classList.add("collapsed");
    });
    headers.forEach(header => {
      const icon = header.querySelector(".toggle-icon");
      const status = header.querySelector(".code-status");
      if (icon) icon.classList.add("rotated");
      if (status) {
        status.classList.remove("visible");
        status.classList.add("hidden");
      }
    });
    if (globalToggle) globalToggle.innerHTML = "🔧 Mostrar Código";
    allCodeVisible = false;
  };
});
```

::: abstract
**Resumen** : *Este estudio analiza los determinantes de las ventas en micronegocios de la región Caribe colombiana mediante regresión lineal múltiple. Se utilizaron datos de la Encuesta de Micronegocios (EMICRON) 2022 del DANE, con una muestra de 2.020 observaciones de siete departamentos caribeños.*

*El modelo identifica como variables explicativas significativas los gastos operativos, valor agregado, inversión en activos y arrendamiento, además de efectos diferenciados por departamento. Los resultados muestran que los gastos operativos son el principal determinante de las ventas, seguido por el valor agregado generado.*

*El modelo presenta un poder explicativo robusto y significancia estadística global. Los supuestos de regresión se cumplen de manera aceptable para datos económicos reales, con ligeras desviaciones que no comprometen la validez práctica del análisis.*

*Las predicciones generadas permiten evaluar diferentes escenarios operativos y confirman que la eficiencia en el uso del capital de trabajo es más determinante que la capitalización en activos fijos para el éxito comercial de los micronegocios en la región estudiada.*
:::

# Introducción

::: content-block
El peso al nacer es uno de los determinantes más importantes del bienestar con el que un ser humano inicia su vida. Es un indicador de morbilidad y mortalidad pediátrica y neonatal, así como un antecedente clave en las diferencias del desarrollo cognitivo y de las enfermedades crónicas en etapas posteriores. Sin embargo, también representa una problemática multifactorial en la que intervienen diversas fallas sociales, como la desigualdad económica, el acceso a la salud, las condiciones de vida y la educación en salud materno-infantil. Todo esto genera brechas en las propiedades intelectuales y materiales durante una etapa tan vital y crítica como el desarrollo óptimo de los nacidos vivos del país, lo que produce impactos en los niveles de natalidad, el desarrollo de niños y adolescentes, y en las madres presentes y futuras.

Un recién nacido con bajo peso y/o desnutrición no solo refleja una falta de responsabilidad materna hacia su hijo, sino también las brechas que impiden que las madres accedan a un seguimiento adecuado y controlado de su embarazo. Esto les dificulta vivir este proceso de manera tranquila y exitosa, y hace que sus hijos no inicien sus primeros momentos de vida de forma satisfactoria.

Como se mencionó anteriormente, el desarrollo prenatal del bebé representa uno de los factores más influyentes desde el punto de vista social, ya que engloba y describe las condiciones del entorno en el que nace el individuo y en el que probablemente transitara las etapas futuras de su desarrollo. Lo anterior se resume en las particularidades del embarazo de las madres de los recién nacidos vivos. Estos aspectos se abordarán en el desarrollo de la presente investigación, puesto que desde el área de la ingeniería es posible realizar una prospectiva de la situación, facilitando la formulación de soluciones desde un enfoque social.

A pesar de que los antecedentes corresponden a una problemática nacional, Bogotá, a pesar de ser la capital del país y contar con un mejor desarrollo regional, no está exenta de ella. Según datos del DANE, el 17% de los casos de desnutrición neonatal del segundo semestre del año 2024 corresponden a esta ciudad.

El presente estudio emplea modelos de clasificación supervisada (regresión logística y KNN) utilizando los datos de nacimientos vivos en Bogotá, con el objetivo de analizar la relación entre la desnutrición neonatal y un conjunto de variables explicativas. Entre estas, se consideran el tiempo de gestación, el tipo de parto, el número de controles prenatales, la edad materna y el número de embarazos previos. La selección de estas variables se fundamenta tanto en la revisión de literatura científica relevante como en las características sociodemográficas y sanitarias propias del contexto bogotano, las cuales han sido identificadas en informes nacionales y estudios previos como factores determinantes en el estado nutricional al nacer.
:::

# Descripción de la fuente de datos

::: content-block
**Base de datos:** Encuesta de estadísticas vitales - EEVV - 2024

**Unidad de análisis:** Nacimiento

**Período:** (2024)

**Acceso:** [https://microdatos.dane.gov.co/index.php/catalog/878](https://microdatos.dane.gov.co/index.php/catalog/878/data-dictionary/F46?file_name=BD-EEVV-Nacimientos-2024){.uri}

Los datos utilizados en esta investigación provienen de la Encuesta de Estadísticas Vitales (EEVV) 2024 del Departamento Administrativo Nacional de Estadística (DANE). Esta encuesta administra el registro administrativo de nacimientos en Colombia y recoge información detallada sobre características demográficas, sociales y clínicas relacionadas con el recién nacido y su madre.
:::

# Metodología

::: content-block
La metodología de esta investigación se basa en la aplicación de dos modelos de clasificación supervisada, K-Nearest Neighbors (KNN) y Regresión Logística, con el objetivo de identificar y analizar las fallas sociales y estructurales que inciden en la desnutrición neonatal en Bogotá durante el segundo semestre de 2024. Estos modelos permiten determinar la influencia de variables sociales, económicas y de salud en este problema de salud pública, tomando como indicador principal la desnutrición al nacer.

La selección de variables incluye aspectos educativos, económicos y estructurales que reflejan el control social desde la concepción hasta el nacimiento, así como parámetros clínicos relevantes. Esto garantiza un análisis integral de los determinantes del estado nutricional neonatal.

El estudio utiliza una base de datos representativa y actualizada proveniente de la Encuesta de Estadísticas Vitales (EEVV) 2024 del DANE, focalizando su análisis en la población nacida en Bogotá durante ese periodo.

## Procesamiento de datos

Inicialmente, la base de datos contenía 34,424 registros de nacidos vivos. Como primer paso, se realizó una limpieza rigurosa:

-   Se eliminaron observaciones con valores faltantes o inconsistentes en todas las variables clave.

-   Se dividió la base en dos sub-bases: recién nacidos con desnutrición (“Sí”) y sin desnutrición (“No”), con base en la variable dependiente principal.

-   Para evitar sesgo por desbalance de clases, se aplicó un procedimiento de balanceo, lo que permitió construir una muestra final equilibrada de 11,872 observaciones.

## Variables analizadas

El modelo incorpora variables seleccionadas por su relevancia empírica documentada en la literatura científica y en lineamientos oficiales:

-   Tiempo de gestación (en rangos de meses)

-   Tipo de parto (Cesaria, Espontaneo o instrumentado)

-   Número de controles prenatales recibidos durante el embarazo

-   Edad de la madre (en rangos categóricos)

-   Número de embarazos previos

```{r tabla_variables}
# TABLA DE VARIABLES DEL MODELO
variables_modelo <- data.frame(
  Variable = c("Peso", "Tiempo gestación", "Tipo parto", 
               "Numero control prenatal", "Edad madre", "Numero embarazos"),
  Descripción = c("Clasificación del peso al nacer (Normal/Delicado)",
                 "Semanas de gestación", 
                 "Tipo de parto registrado",
                 "Número de controles prenatales realizados",
                 "Grupo etario de la madre",
                 "Número de embarazos previos"),
  Tipo_Variable = c("Categórica (binaria)", "Categórica ordinal", 
                   "Categórica nominal", "Cuantitativa discreta",
                   "Categórica ordinal", "Cuantitativa discreta"),
  Notas = c("Variable dependiente - Peso normal: ≥2500g", 
           "Considerar <37 semanas como prematurez",
           "Espontáneo/Cesárea/Instrumentado",
           "Indicador de acceso a salud prenatal",
           "Recodificado a 9 rangos etarios (Códigos 1 a 9)",
           "Incluye embarazo actual")
)

kable(variables_modelo, 
      caption = "Tabla 1: Variables del Modelo",
      align = c("l", "l", "l", "l"),
      col.names = c("Variable", "Descripción", "Tipo de Variable", "Notas")) %>%
  kable_styling(bootstrap_options = c("striped", "hover"),
                full_width = FALSE,
                font_size = 12) %>%
  row_spec(0, background = "#2C3E50", color = "white", bold = TRUE) %>%
  column_spec(1, bold = TRUE, width = "12em") %>%
  footnote(general = "Fuente: Elaboración propia en base a la Base de Datos de Nacimientos - 2024",
           number = c("Datos corresponden al segundo semestre del año 2024"))
```

```{r cargar_datos, include=FALSE}
# Configuración inicial - manteniendo tu código base
BD_EEVV <- read_csv("BD-EEVV-Nacimientos-2024.csv") %>%
  select(COD_DPTO, PESO_NAC, T_GES, TIPO_PARTO, NUMCONSUL, EDAD_MADRE, N_EMB, MES) %>%
  rename(
    Departamento = COD_DPTO,
    Peso_delicado = PESO_NAC,
    Tiempo_gestación = T_GES,
    Tipo_parto = TIPO_PARTO,
    Numero_control_prenatal = NUMCONSUL,
    Edad_madre = EDAD_MADRE,
    Numero_embarazos = N_EMB,
    Mes = MES
  ) %>%
  mutate(
    Numero_control_prenatal = as.numeric(Numero_control_prenatal),
    Numero_embarazos = as.numeric(Numero_embarazos),
    Tiempo_gestación = factor(Tiempo_gestación,
                              levels = c(1, 2, 3, 4, 5),
                              labels = c("22 o menos semanas", "22-27 semanas", "28-37 semanas",
                                         "38-41 semanas", "42 o más semanas"))
  ) %>%
  mutate(
    Peso_delicado = ifelse(Peso_delicado %in% c(5, 6, 7, 8, 9), "No", "Si"),
    Peso_delicado = factor(Peso_delicado, levels = c("Si", "No"))
  ) %>%
  mutate(Mes = as.numeric(Mes)) %>%
  filter(Mes %in% c(7, 8, 9, 10, 11, 12)) %>%
  filter(Departamento == 11) %>%
  mutate(Departamento = "Bogotá") %>%
  na.omit()
```

```{r balanceo_datos, include=FALSE}
# Balanceo
set.seed(5)
Si <- BD_EEVV %>% filter(Peso_delicado == "Si")
No <- BD_EEVV %>% filter(Peso_delicado == "No") %>% sample_n(6000)

# Base final
Base_datos <- bind_rows(Si, No) %>%
  select(Tiempo_gestación, Tipo_parto, Numero_control_prenatal,
         Edad_madre, Numero_embarazos, Peso_delicado) %>%
  mutate(
    Tipo_parto = case_when(
      Tipo_parto == 1 ~ "Espontaneo",
      Tipo_parto == 2 ~ "Cesarea",
      Tipo_parto == 3 ~ "Instrumentado"
    ),
    Edad_madre = case_when(
      Edad_madre == 1 ~ "10-14 años",
      Edad_madre == 2 ~ "15-19 años",
      Edad_madre == 3 ~ "20-24 años",
      Edad_madre == 4 ~ "25-29 años",
      Edad_madre == 5 ~ "30-34 años",
      Edad_madre == 6 ~ "35-39 años",
      Edad_madre == 7 ~ "40-44 años",
      Edad_madre == 8 ~ "45-49 años",
      Edad_madre == 9 ~ "50-54 años"
    ),
    Tipo_parto = as.factor(Tipo_parto),
    Edad_madre = as.factor(Edad_madre)
  ) %>%
  filter(complete.cases(.))
```

Estas variables reflejan tanto el entorno social y estructural como el acceso a servicios de salud y el historial reproductivo, permitiendo un análisis integral de los riesgos de desnutrición neonatal.

## Justificación de la selección de variables dependiente e independientes

La variable dependiente seleccionada es el estado nutricional del recién nacido al momento del nacimiento, el cual se clasifica en dos categorías: “Sí” (el bebé presenta desnutrición al nacer) y “No” (el bebé no presenta desnutrición al nacer). Esta variable permite identificar los factores asociados a la desnutrición neonatal, la cual está asociada a mayores riesgos de morbilidad y mortalidad infantil, y es reconocida como un indicador crítico por la Organización Mundial de la Salud (OMS, 2017; DANE, 2024). La desnutrición al nacer refleja desigualdades en acceso a servicios de salud prenatal, nutrición materna, condiciones sociales y características biológicas de la gestación, y es además un predictor del desarrollo físico y cognitivo del niño (OMS, 2017; DANE, 2024).

Entre las variables independientes, se escogieron aquellas que, según reportes oficiales y estudios previos, tienen una relación directa con el peso al nacer.

-   **Tiempo de gestación (semanas) :** Es fundamental ya que la prematurez está asociada con un peso menor al esperado. Nacimientos antes de las 37 semanas suelen presentar bajo peso debido a la inmadurez fetal (DANE, 2024). Estudios confirman que el tiempo de gestación es el principal determinante biológico del peso neonatal (Wu et al., 2022; Kramer, 1987).

-   **El tipo de parto (espontáneo, cesárea o instrumentado)** indica las características médicas de la gestación y el nacimiento. Partos por cesárea e instrumentados están frecuentemente relacionados con complicaciones que pueden influir en el peso del recién nacido (DANE, 2024).

-   **La cantidad de consultas prenatales:**  constituye un indicador fundamental de acceso y calidad en la atención materna. Estudios del Instituto Nacional de Salud (2020) muestran mayor riesgo de bajo peso en madres con menos de cuatro controles, lo que evidencia la importancia del diagnóstico temprano de complicaciones, suplementación nutricional y seguimiento del desarrollo fetal.

<!-- -->

-   **La edad de la madre (años)**: Se considera porque las madres adolescentes y las de mayor edad tienen tasas más elevadas de bajo peso al nacer, conforme a las estadísticas en Colombia (Instituto Nacional de Salud, 2020). Estas poblaciones pueden presentar mayores riesgos biológicos y sociales asociados.

<!-- -->

-   **Número de embarazos previos:** Influye en la capacidad reproductiva y salud materna. El historial de embarazos múltiples puede afectar la nutrición y el ambiente uterino, lo cual impacta el peso del recién nacido

Estas variables fueron elegidas considerando evidencia empírica documentada, garantizando una base sólida para un modelo predictivo que permita comprender y analizar factores asociados al peso al nacer en Bogotá, con miras a fortalecer políticas públicas de salud materno-infantil y mejorar indicadores en Colombia.

## Descripción del modelo de regresión lineal múltiple

Los datos empleados se obtuvieron de la página de microdatos y metadatos del DANE, utilizando la Encuesta Vital correspondiente al año 2024 de la sección de nacimientos. Se realizó una serie de modificaciones para lograr una mejor proporción y comprensión de los datos: la base fue filtrada no solo por la selección de variables, sino también por la distribución de frecuencias del umbral empleado (bajo peso al nacer), focalizando así la información correspondiente a los nacimientos en la ciudad de Bogotá durante el segundo semestre del año en que se realizó la encuesta.

El motivo de la filtración exhaustiva fue lograr una mayor homogeneidad en los datos, fundamental para sustentar la hipótesis principal: respaldar, a través de la evidencia, los determinantes sociales que inciden en los índices de desnutrición en el territorio. Dada la magnitud y extensión de la base de datos original, se tomó la decisión de acotarla para obtener resultados esperados aplicando dos tipos de modelos de aprendizaje supervisados, cuyo objetivo es clasificar de manera binaria una serie de características de la población.

Los modelos corresponden a:

1.  **K- nearest neighbors.**

Este modelo busca clasificar en dos sentencias  una serie de predicciones basadas en características que tienen las dos sentencias, es decir, clasificar mediante predicciones de las características en las sentencias que tienen caracteristicas cercanas, de ahí su nombre. "k" representa la cantidad de vecinos más cercanos considerados en el problema de clasificación o regresión, y "NN" se refiere a los vecinos más cercanos a la cantidad elegida para k. 

En el problema con el que se está trabajando las caracteristicas que se tienen son las variables independientes y las sentencias son la variable dependiente que solo puede clasificar en dos opciones debido a la dicotomía de la variable. El umbral empleado tiene como palabras de clasificación si o no (si tiene bajo peso, no tiene bajo peso (peso moderado)).

Con este modelo se busca indagar, la veracidad de las variables independientes como sintomas en una sentencia, es decir, si las variables seleccionadas abarcan las caracteristicas suficientes para dictaminar una sentencia congruente.

2.  **Regresión logistica.**

La regresion logistica es un modelo de predicción que a diferencia de un modelo de regresión lineal, que busca predecir la influencia de multiples variables independientes sobre una variable dependiente numerica, este por el contrario busca predecir la probabilidad de clasificar una serie de variables independientes sobre una variable dependiente binaria que encasilla 2 sentencias, basadas en el aprendizaje de un modelo en el cual se tiene conocimiento de los resultados.

Teniendo en consideración, la problematica que se está modelando, los objetivos que se estiman es tener una probabilidad de clasificación que sea consecuente con el modelo anterior, con el fin de formular conclusiones veridicas y posteriormente soluciones a la problemática.

## Base de datos del estudio

Para este trabajo se emplea la base de datos de la Encuesta de Estadísticas Vitales (EEVV) 2024 del DANE, filtrada específicamente para el periodo del segundo semestre en la ciudad de Bogotá. El conjunto de datos fue depurado rigurosamente para incluir únicamente las observaciones completas y las variables relevantes para los modelos de clasificación KNN y Regresión Logística, asegurando así la calidad y pertinencia de la muestra seleccionada para el análisis.

```{r tabla_interactiva,}
# TABLA INTERACTIVA FINAL
library(htmltools)
reactable(
  Base_datos,
  defaultPageSize = 15,
  showPageSizeOptions = TRUE,
  pageSizeOptions = c(10, 15, 25, 50, 100),
  filterable = TRUE,
  searchable = TRUE,
  sortable = TRUE,
  resizable = TRUE,
  striped = TRUE,
  highlight = TRUE,
  bordered = FALSE,
  wrap = FALSE,
  showSortable = TRUE,
  defaultColDef = colDef(
    header = function(value) {
      name <- gsub("_", " ", value)
      name <- gsub("([a-z])([A-Z])", "\\1 \\2", name)
      tools::toTitleCase(tolower(name))
    },
    cell = function(value) {
      if (is.numeric(value)) {
        if (value == round(value)) {
          format(value, big.mark = ",", scientific = FALSE)
        } else {
          format(round(value, 2), nsmall = 2, big.mark = ",", scientific = FALSE)
        }
      } else {
        as.character(value)
      }
    },
    align = "center",
    minWidth = 100,
    headerStyle = list(
      background = "#2C3E50",
      color = "white",
      fontWeight = "600",
      borderBottom = "2px solid #dee2e6",
      fontSize = "13px"
    ),
    style = list(
      fontSize = "12px",
      fontFamily = "Arial, sans-serif"
    )
  ),
  style = list(
    fontFamily = "Arial, sans-serif",
    fontSize = "13px"
  ),
  theme = reactableTheme(
    stripedColor = "#f8f9fa",
    highlightColor = "#e9ecef",
    cellPadding = "8px 12px",
    backgroundColor = "#ffffff",
    borderColor = "#dee2e6",
    style = list(
      fontFamily = "Arial, -apple-system, BlinkMacSystemFont, sans-serif"
    ),
    searchInputStyle = list(
      width = "100%",
      padding = "8px 12px",
      border = "1px solid #ced4da",
      borderRadius = "4px",
      fontSize = "14px",
      marginBottom = "10px"
    ),
    headerStyle = list(
      borderBottom = "2px solid #495057",
      fontSize = "14px",
      backgroundColor = "#2C3E50",
      color = "white"
    )
  ),
  columns = list(
    Tiempo_gestación = colDef(
      name = "Tiempo Gestación",
      minWidth = 180,
      filterable = TRUE,
      align = "left"
    ),
    Edad_madre = colDef(
      name = "Edad Madre", 
      minWidth = 120,
      filterable = TRUE
    ),
    Peso_delicado = colDef(
      name = "Peso Delicado",
      style = function(value) {
        color <- ifelse(value == "Si", "#E74C3C", "#27AE60")
        list(fontWeight = "bold", color = color)
      }
      
    )
  )
)

```
:::

# Resultados Descriptivos

:::: content-block
A continuación se presentan las estadísticas descriptivas, que resumen las características principales de la muestra estudiada. Este análisis preliminar permite conocer la distribución, tendencia central y dispersión de las variables clave, facilitando la comprensión del contexto y estableciendo la base para análisis posteriores.

Las estadísticas descriptivas son fundamentales para identificar patrones y diferencias entre grupos, que apoyan la validación de los modelos predictivos empleados en el estudio.

## Estadísticas descriptivas de las variables seleccionadas

::: content-block
### **Analisis de la Variable Dependiente: Desnutrición Neonatal**

Los resultados obtenidos a partir del análisis descriptivo del peso de los nacimientos en Bogotá durante el segundo semestre de 2024 se resumen en la Tabla 1. Estos resultados permiten identificar diferencias clave entre los grupos de recién nacidos con peso delicado  “Si” y “No”.  Ambas categorías están equilibradas, lo que permite un análisis comparativo robusto. 

```{r tabla1_1_tamano_muestral}
# TABLA 1.1: TAMAÑO MUESTRAL POR GRUPO DE PESO
tabla_1_1 <- Base_datos %>%
  group_by(Peso_delicado) %>%
  summarise(
    n = n(),
    Porcentaje = round(100 * n() / nrow(Base_datos), 1)
  )

kable(tabla_1_1, 
      align = c("l", "r", "r"),
      format.args = list(big.mark = ",", decimal.mark = "."),
      col.names = c("Peso Delicado", "N", "%"),
      caption = "TABLA 1.1. TAMAÑO MUESTRAL POR GRUPO DE PESO AL NACER") %>%
  kable_styling(
    bootstrap_options = c("striped", "hover"),
    full_width = FALSE,
    font_size = 12,
    position = "center"
  ) %>%
  add_header_above(c(" " = 1, "Tamaño Muestral" = 2),
                   background = "#2C3E50", color = "white") %>%
  row_spec(0, background = "#34495E", color = "white", bold = TRUE) %>%
  column_spec(1, bold = TRUE, width = "12em") %>%
  column_spec(2:3, background = "#F4F6F6") %>%
  footnote(
    general = "Fuente: Elaboración propia con base en la Encuesta de Nacimientos – DANE 2024.",
    number = c("Datos corresponden a nacimientos en Bogotá (julio-diciembre 2024)")
  )
```

La tabla muestra que el grupo de recién nacidos con desnutrición neonatal (“Sí”) representa el 49.5% de la muestra, mientras que el grupo “No” alcanza el 50.5%. Esto indica una distribución muy equilibrada entre ambos grupos lo que permite llevar a cabo análisis comparativos robustos y sin sesgos por desproporción entre categorías.

Además, se realizó un análisis descriptivo de la variable dependiente en relación con las dos variables independientes cuantitativas del estudio, para identificar diferencias y tendencias principales entre los grupos.

**Analisis del grupo de peso en relacion con los controles prenatales**

```{r tabla1_2_controles_prenatales}
# TABLA 1.2: CONTROLES PRENATALES POR GRUPO DE PESO
tabla_1_2 <- Base_datos %>%
  group_by(Peso_delicado) %>%
  summarise(
    Media = round(mean(Numero_control_prenatal, na.rm = TRUE), 1),
    DE = round(sd(Numero_control_prenatal, na.rm = TRUE), 1),
    Min = min(Numero_control_prenatal, na.rm = TRUE),
    Max = max(Numero_control_prenatal, na.rm = TRUE)
  )

kable(tabla_1_2, 
      align = c("l", "r", "r", "r", "r"),
      format.args = list(big.mark = ",", decimal.mark = "."),
      col.names = c("Peso Delicado", "Media", "DE", "Mín", "Máx"),
      caption = "TABLA 1.2. CONTROLES PRENATALES POR GRUPO DE PESO AL NACER") %>%
  kable_styling(
    bootstrap_options = c("striped", "hover"),
    full_width = FALSE,
    font_size = 12,
    position = "center"
  ) %>%
  add_header_above(c(" " = 1, "Controles Prenatales" = 4),
                   background = "#2C3E50", color = "white") %>%
  row_spec(0, background = "#34495E", color = "white", bold = TRUE) %>%
  column_spec(1, bold = TRUE, width = "12em") %>%
  column_spec(2:5, background = "#E8F8F5") %>%
  footnote(
    general = "Fuente: Elaboración propia con base en la Encuesta de Nacimientos – DANE 2024.",
    number = c("Datos corresponden a nacimientos en Bogotá (julio-diciembre 2024)")
  )
```

El grupo de nacidos desnutridos registra un promedio de 6.6 controles, por debajo de los 7.2 en el grupo de los que no. Esto respalda estudios que señalan menor acceso a controles prenatales como factor de riesgo de bajo peso al nacer

**Analisis del grupo de peso en relacion con el numero de embarazos**

```{r tabla1_3_numero_embarazos}
# TABLA 1.3: NÚMERO DE EMBARAZOS POR GRUPO DE PESO
tabla_1_3 <- Base_datos %>%
  group_by(Peso_delicado) %>%
  summarise(
    Media = round(mean(Numero_embarazos, na.rm = TRUE), 1),
    DE = round(sd(Numero_embarazos, na.rm = TRUE), 1),
    Min = min(Numero_embarazos, na.rm = TRUE),
    Max = max(Numero_embarazos, na.rm = TRUE)
  )

kable(tabla_1_3, 
      align = c("l", "r", "r", "r", "r"),
      format.args = list(big.mark = ",", decimal.mark = "."),
      col.names = c("Peso Delicado", "Media", "DE", "Mín", "Máx"),
      caption = "TABLA 1.3. NÚMERO DE EMBARAZOS POR GRUPO DE PESO AL NACER") %>%
  kable_styling(
    bootstrap_options = c("striped", "hover"),
    full_width = FALSE,
    font_size = 12,
    position = "center"
  ) %>%
  add_header_above(c(" " = 1, "Número de Embarazos" = 4),
                   background = "#2C3E50", color = "white") %>%
  row_spec(0, background = "#34495E", color = "white", bold = TRUE) %>%
  column_spec(1, bold = TRUE, width = "12em") %>%
  column_spec(2:5, background = "#FEF5E7") %>%
  footnote(
    general = "Fuente: Elaboración propia con base en la Encuesta de Nacimientos – DANE 2024.",
    number = c("Datos corresponden a nacimientos en Bogotá (julio-diciembre 2024)")
  )
```

Ambos grupos presentan el mismo promedio de 1.9 embarazos previos, sugiriendo que en esta muestra particular este factor no distingue entre los dos grupos.

### **Analisis de la Variable Independiente:** Tiempo De Gestación

La distribución del tiempo de gestacion en la muestra se presenta en la Tabla \_\_\_. 

```{r tabla2_tiempo_gestacion}
# TABLA 2: DISTRIBUCIÓN DEL TIEMPO DE GESTACIÓN
tabla_tiempo_gestacion <- Base_datos %>%
  count(Tiempo_gestación) %>%
  mutate(
    Porcentaje = round(100 * n / sum(n), 1),
    Porcentaje_Acumulado = cumsum(Porcentaje)
  )

kable(tabla_tiempo_gestacion, 
      align = c("l", "c", "r", "r"),
      col.names = c("Tiempo de Gestación", "Frecuencia", "Porcentaje (%)", "Porcentaje Acumulado (%)"),
      caption = "TABLA 2. DISTRIBUCIÓN DEL TIEMPO DE GESTACIÓN") %>%
  kable_styling(
    bootstrap_options = c("striped", "hover", "condensed"),
    full_width = FALSE,
    font_size = 12
  ) %>%
  add_header_above(c(" " = 1, "Distribución de Frecuencias" = 3),
                   background = "#2C3E50", color = "white") %>%
  row_spec(0, background = "#34495E", color = "white", bold = TRUE) %>%
  column_spec(1, bold = TRUE, width = "20em") %>%
  column_spec(2:4, background = "#F4F6F6") %>%
  footnote(
    general = "Fuente: Elaboración propia con base en la Encuesta de Nacimientos – DANE 2024."
  )
```

La tabla muestra la distribución del tiempo de gestación en la muestra analizada. La mayoría de los nacimientos se concentra entre 28 y 37 semanas (53.2%), seguidos de los partos entre 38 y 41 semanas (45.5%). Los nacimientos antes de las 28 semanas representan solo el 1.3%, mientras que los partos de 42 o más semanas son extremadamente infrecuentes (1 caso). Esto indica que la mayor parte de los nacimientos ocurre dentro de rangos aceptados como "a término" o moderadamente prematuros, con muy pocos casos en los extremos.

Para analizar cómo el tiempo de gestación se relaciona con la variable dependiente de desnutrición neonatal, se utiliza un gráfico de barras apiladas. Este tipo de visualización permite observar de forma clara la distribución y el comportamiento de ambos grupos, facilitando la identificación de patrones y posibles asociaciones relevantes para el estudio.

```{r grafico2_tiempo_vs_peso, fig.width=8, fig.height=5}
# GRÁFICO 2: RELACIÓN TIEMPO DE GESTACIÓN VS PESO DELICADO (BARRAS APILADAS)
tabla_tiempo_peso <- Base_datos %>%
  count(Tiempo_gestación, Peso_delicado)

plot_ly(
  tabla_tiempo_peso,
  x = ~Tiempo_gestación,
  y = ~n,
  color = ~Peso_delicado,
  colors = c('#27AE60', '#E74C3C'),  # Verde para No, Rojo para Si
  type = 'bar',
  text = ~n,
  textposition = 'inside',
  hovertemplate = paste(
    '<b>%{x}</b><br>',
    'Peso Delicado: %{fullData.name}<br>',
    'Frecuencia: %{y}<br>',
    '<extra></extra>'
  )
) %>%
  plotly::layout(
    barmode = 'stack',
    title = list(
      text = "<b>Gráfico 2. Tiempo de Gestación según Peso Delicado</b><br><sub>Bogotá - Segundo Semestre 2024</sub>",
      x = 0.5,
      font = list(size = 16)
    ),
    xaxis = list(
      title = "<b>Tiempo de Gestación</b>",
      tickfont = list(size = 10)
    ),
    yaxis = list(
      title = "<b>Frecuencia</b>"
    ),
    legend = list(
      title = list(text = "<b>Peso Delicado</b>"),
      orientation = "v",
      x = 1.02,
      y = 1
    ),
    annotations = list(
      list(
        text = "Fuente: Elaboración propia con base en la Encuesta de Nacimientos – DANE 2024",
        xref = "paper",
        yref = "paper",
        x = 0.5,
        y = -0.25,
        showarrow = FALSE,
        font = list(size = 10, color = "#666666"),
        xanchor = "center"
      )
    ),
    margin = list(b = 150)
  )
```

El gráfico muestra la relación entre el tiempo de gestación y la presencia de desnutrición neonatal (“Peso Delicado”) en Bogotá durante el segundo semestre de 2024. Se observa que en el grupo de 28-37 semanas, la mayoría de los recién nacidos no presenta desnutrición, mientras que en el grupo de 38-41 semanas predomina la desnutrición neonatal (“Sí”). Los nacimientos en los extremos (22-27 semanas y 42 o más semanas) son muy poco frecuentes y aportan poco al total.

### **Análisis de la Variable Independiente:** Tipo De Parto

Los resultados del análisis descriptivo del tipo de parto, que incluye las categorías cesárea, espontáneo e instrumentado, se resumen en la Tabla \_\_\_.

```{r tabla3_tipo_parto}
# TABLA 3: DISTRIBUCIÓN DEL TIPO DE PARTO
tabla_tipo_parto <- Base_datos %>%
  count(Tipo_parto) %>%
  mutate(
    Porcentaje = round(100 * n / sum(n), 1),
    Porcentaje_Acumulado = cumsum(Porcentaje)
  )

kable(tabla_tipo_parto, 
      align = c("l", "c", "r", "r"),
      col.names = c("Tipo de Parto", "Frecuencia", "Porcentaje (%)", "Porcentaje Acumulado (%)"),
      caption = "TABLA 3. DISTRIBUCIÓN DEL TIPO DE PARTO") %>%
  kable_styling(
    bootstrap_options = c("striped", "hover", "condensed"),
    full_width = FALSE,
    font_size = 12
  ) %>%
  add_header_above(c(" " = 1, "Distribución de Frecuencias" = 3),
                   background = "#2C3E50", color = "white") %>%
  row_spec(0, background = "#34495E", color = "white", bold = TRUE) %>%
  column_spec(1, bold = TRUE, width = "15em") %>%
  column_spec(2:4, background = "#F4F6F6") %>%
  row_spec(1:nrow(tabla_tipo_parto), background = c("#FBFCFC", "#F4F6F6")) %>%
  footnote(
    general = "Fuente: Elaboración propia con base en la Encuesta de Nacimientos – DANE 2024."
  )
```

La variable “tipo de parto” muestra una distribución claramente dominada por las cesáreas, que representan el 59.3% de los nacimientos en la muestra analizada. Este resultado refleja una tendencia creciente hacia la utilización de este procedimiento en Bogotá, en línea con los reportes recientes de la Secretaría Distrital de Salud, donde también se observa un aumento sostenido en la proporción de partos por cesárea en los últimos años.​

En segundo lugar, el parto espontáneo o vaginal sin intervención constituye el 38.8% de los nacimientos, mientras que el parto instrumentado (con el uso de herramientas como fórceps o ventosas) representa solo el 1.9% del total. Este último dato evidencia que la aplicación de métodos instrumentados es poco frecuente en la cohorte estudiada.

ahora, para ver la relacion de esta variable con la variable dependiente estudiada se realiza un gráfico de anillos el cual permite visualizar de manera clara cómo se distribuyen los tipos de parto (cesárea y espontáneo) y su relación con el estado nutricional neonatal (“Sí” o “No”). Esto ayuda a identificar si existe una diferencia relevante en la prevalencia de desnutrición neonatal según el tipo de parto, facilitando la interpretación y el análisis de posibles asociaciones entre esas variables.

```{r grafica3s}
# GRÁFICO 3: DISTRIBUCIÓN DEL TIPO DE PARTO (SUNBURST)
tabla_parto_sunburst <- Base_datos %>%
  count(Tipo_parto, Peso_delicado) %>%
  mutate(
    # Crear jerarquía: Total -> Tipo_parto -> Peso_delicado
    labels = case_when(
      !is.na(Peso_delicado) ~ paste(Tipo_parto, "-", Peso_delicado),
      TRUE ~ Tipo_parto
    ),
    parents = case_when(
      !is.na(Peso_delicado) ~ Tipo_parto,
      TRUE ~ "Total"
    )
  )

# Agregar el nodo raíz "Total"
nodo_total <- tibble(
  labels = "Total",
  parents = "",
  n = sum(tabla_parto_sunburst$n)
)

# Agregar nodos intermedios (Tipo_parto)
nodos_tipo_parto <- Base_datos %>%
  count(Tipo_parto) %>%
  mutate(
    labels = Tipo_parto,
    parents = "Total"
  ) %>%
  select(labels, parents, n)

# Combinar todos los datos
datos_sunburst <- bind_rows(
  nodo_total,
  nodos_tipo_parto,
  tabla_parto_sunburst %>% select(labels, parents, n)
)

# Crear el gráfico sunburst
plot_ly(
  datos_sunburst,
  labels = ~labels,
  parents = ~parents,
  values = ~n,
  type = 'sunburst',
  branchvalues = 'total',
  marker = list(
    colors = c('#9B59B6', '#1ABC9C', '#F39C12', '#E74C3C', '#3498DB', '#F1C40F'),
    line = list(color = '#FFFFFF', width = 2)
  ),
  hovertemplate = paste(
    '<b>%{label}</b><br>',
    'Frecuencia: %{value}<br>',
    'Porcentaje: %{percentParent}<br>',
    '<extra></extra>'
  )
) %>%
  layout(
    title = list(
      text = "<b>Gráfico 3. Distribución del Tipo de Parto</b><br><sub>Bogotá - Segundo Semestre 2024</sub>",
      x = 0.5,
      font = list(size = 16)
    ),
    annotations = list(
      list(
        text = "Fuente: Elaboración propia con base en la Encuesta de Nacimientos – DANE 2024",
        xref = "paper",
        yref = "paper",
        x = 0.5,
        y = -0.1,
        showarrow = FALSE,
        font = list(size = 10, color = "#666666"),
        xanchor = "center"
      )
    ),
    margin = list(b = 100, t = 100)
  )

```

La grafica evidencia diferencias importantes en la distribución del bajo peso según el tipo de parto. En el grupo de partos por cesárea, el 57.3% correspondió a recién nacidos con desnutrición, mientras que el 42.3% fue un peso moderado. Esto indica que, dentro de quienes nacen por cesárea, existe una mayor proporción de bajo peso, lo que puede vincularse tanto a indicaciones clínicas asociadas a embarazos de mayor complejidad como a prácticas hospitalarias reportadas para la ciudad.​

Al analizar el parto espontáneo, la tendencia se invierte: el 61.5% de los nacidos por este medio fueron clasificados como recién nacidos sin desnutrición  y el 38.5% como recién nacidos con desnutrición. Esto sugiere que el parto espontáneo suele asociarse a mejores condiciones neonatales y puede reflejar embarazos de curso más favorable.

### **Análisis de la Variable Independiente:** Edad De La madre 

La distribución de la edad materna en la muestra se presenta en la Tabla 4. Esta tabla resume la frecuencia y el porcentaje de nacimientos según los distintos grupos de edad de la madre, permitiendo identificar los rangos predominantes en la población de estudio.

```{r tabla4_edad_madre}
# TABLA 4: DISTRIBUCIÓN POR GRUPOS DE EDAD DE LA MADRE
tabla_edad_madre <- Base_datos %>%
  count(Edad_madre) %>%
  mutate(
    Porcentaje = round(100 * n / sum(n), 1)
  ) %>%
  # Extraer el número inicial del rango de edad para ordenar correctamente
  mutate(
    Edad_inicial = as.numeric(gsub("(\\d+)-.*", "\\1", Edad_madre))
  ) %>%
  arrange(Edad_inicial) %>%  # Ordenar por edad de menor a mayor
  mutate(
    Porcentaje_Acumulado = cumsum(Porcentaje)  # Recalcular después de ordenar
  ) %>%
  select(-Edad_inicial)  # Eliminar columna auxiliar

kable(tabla_edad_madre, 
      align = c("l", "c", "r", "r"),
      col.names = c("Grupo de Edad", "Frecuencia", "Porcentaje (%)", "Porcentaje Acumulado (%)"),
      caption = "TABLA 4. DISTRIBUCIÓN POR GRUPOS DE EDAD DE LA MADRE") %>%
  kable_styling(
    bootstrap_options = c("striped", "hover", "condensed"),
    full_width = FALSE,
    font_size = 12
  ) %>%
  add_header_above(c(" " = 1, "Distribución de Frecuencias" = 3),
                   background = "#2C3E50", color = "white") %>%
  row_spec(0, background = "#34495E", color = "white", bold = TRUE) %>%
  column_spec(1, bold = TRUE, width = "12em") %>%
  column_spec(2:4, background = "#F4F6F6") %>%
  row_spec(1:nrow(tabla_edad_madre), 
           background = rep(c("#FBFCFC", "#F4F6F6"), length.out = nrow(tabla_edad_madre))) %>%
  footnote(
    general = "Fuente: Elaboración propia con base en la Encuesta de Nacimientos – DANE 2024."
  )
```

La mayor proporción de nacimientos se concentra en los grupos de madres de 20 a 24 años (22.2%), 25 a 29 años (28.3%) y 30 a 34 años (23.9%), acumulando entre estos tres grupos el 74.4% del total. Esto indica que la mayoría de los nacimientos en Bogotá durante el periodo analizado corresponden a mujeres en edades reproductivas consideradas óptimas según literatura biomédica y cifras nacionales (DANE, 2024).​

Los extremos presentan frecuencias mucho menores: sólo el 0.3% de los partos ocurrió en madres adolescentes entre 10 y 14 años lo cual aunque sea poco es una cifra muy deprimente dado el contexto, y el porcentaje tan bajo con solo 2 casos en el grupo de 50 a 54 años, lo que sugiere que la maternidad extremadamente temprana y avanzada son eventos muy poco comunes en la muestra. El grupo de 15 a 19 años, aunque representa minoría, suma el 8%, indicando la presencia significativa de embarazos adolescentes, un tema relevante para políticas de salud pública.

Las madres de 35 a 39 años representan un 13.5% y de 40 a 44 años un 3.5%, reflejando una transición reproductiva progresiva hacia edades mayores, pero sin constituir un grupo dominante. Los grupos de 45 a 49 y de 50 a 54 años son prácticamente residuales en la distribución observada.

También se llevó a cabo un gráfico de barras agrupadas lo cual permite comparar la frecuencia de recién nacidos con y sin peso delicado en cada grupo de edad materna facilitando la identificación de grupos de edad donde la prevalencia es mayor o donde la distribución es equilibrada.

```{r grafico4_edad_madre_grouped, fig.width=8, fig.height=4.6}
# GRÁFICO 4:EDAD MADRE BARRAS AGRUPADAS
#Preparar datos para barras agrupadas

tabla_edad_peso <- Base_datos %>%
  count(Edad_madre, Peso_delicado) %>%
  group_by(Edad_madre) %>%
  mutate(
    Total = sum(n),
    Porcentaje = round(100 * n / Total, 1)
  ) %>%
  ungroup()

# Crear gráfico de barras agrupadas
plot_ly(
  tabla_edad_peso,
  x = ~Edad_madre,
  y = ~n,
  color = ~Peso_delicado,
  colors = c('#27AE60', '#E74C3C'),
  type = 'bar',
  text = ~paste0(n, " (", Porcentaje, "%)"),
  textposition = 'outside',
  textfont = list(size = 10),
  hovertemplate = paste(
    '<b>Edad: %{x}</b><br>',
    'Peso Delicado: %{fullData.name}<br>',
    'Frecuencia: %{y}<br>',
    'Porcentaje: %{text}<br>',
    '<extra></extra>'
  )
) %>%
  plotly::layout(
    barmode = 'group',
    title = list(
      text = "<b>Gráfico 4. Distribución de Peso Delicado según Edad Materna</b><br><sub>Bogotá - Segundo Semestre 2024</sub>",
      x = 0.5,
      font = list(size = 16)
    ),
    xaxis = list(
      title = "<b>Edad de la Madre</b>",
      tickfont = list(size = 10),
      tickangle = -45
    ),
    yaxis = list(
      title = "<b>Frecuencia</b>"
    ),
    legend = list(
      title = list(text = "<b>Peso Delicado</b>"),
      orientation = "h",
      x = 0.5,
      xanchor = "center",
      y = -0.25
    ),
    annotations = list(
      list(
        text = "Fuente: Elaboración propia con base en la Encuesta de Nacimientos – DANE 2024",
        xref = "paper",
        yref = "paper",
        x = 0.5,
        y = -0.35,
        showarrow = FALSE,
        font = list(size = 10, color = "#666666"),
        xanchor = "center"
      )
    ),
    margin = list(b = 150, l = 80, r = 50, t = 100)
  )
```

Se observa que el mayor volumen de casos se concentra en los grupos de edad de 20 a 34 años, lo que corresponde a los rangos reproductivos más frecuentes en la población.

Tanto la presencia como la ausencia de peso delicado mantienen proporciones similares en cada grupo de edad, aunque algunos grupos presentan pequeñas diferencias. Por ejemplo, en madres de 25-29 años y 30-34 años, los porcentajes de peso delicado “Sí” y “No” son casi equivalentes, mientras que en los extremos de edad la cantidad de casos es mucho menor y las proporciones varían más con un porcentaje de 59.5 de niños con desnutrición en madres mayores de 45 . Destaca que el grupo de 25-29 años posee el mayor número absoluto de recién nacidos tanto con como sin peso delicado, y las diferencias porcentuales entre estados nutricionales en la mayoría de los grupos no son dramáticas.

### **Analisis de la Variable Independiente:** Controles Prenatales

La distribución de los controles prenatales en la muestra se presenta en la Tabla \_\_\_. 

```{r tabla5_controles_prenatales}
# TABLA 5: ESTADÍSTICAS DE CONTROLES PRENATALES
tabla_controles <- Base_datos %>%
  summarise(
    Variable = "Controles Prenatales",
    Media = round(mean(Numero_control_prenatal, na.rm = TRUE), 1),
    DE = round(sd(Numero_control_prenatal, na.rm = TRUE), 1),
    Mínimo = min(Numero_control_prenatal, na.rm = TRUE),
    Máximo = max(Numero_control_prenatal, na.rm = TRUE),
    Q1 = quantile(Numero_control_prenatal, 0.25, na.rm = TRUE),
    Mediana = median(Numero_control_prenatal, na.rm = TRUE),
    Q3 = quantile(Numero_control_prenatal, 0.75, na.rm = TRUE)
  )

kable(tabla_controles,
      caption = "TABLA 5. ESTADÍSTICAS DESCRIPTIVAS - CONTROLES PRENATALES",
      align = c("l", "r", "r", "r", "r", "r", "r", "r")) %>%
  kable_styling(bootstrap_options = c("striped", "hover"),
                full_width = FALSE,
                font_size = 12) %>%
  add_header_above(c(" " = 1, "Medidas de Tendencia Central" = 3, 
                     "Medidas de Dispersión" = 4),
                   background = "#2C3E50", color = "white") %>%
  row_spec(0, background = "#34495E", color = "white", bold = TRUE) %>%
  column_spec(1, bold = TRUE, width = "12em") %>%
  footnote(general = "Fuente: Elaboración propia con base en la Encuesta de Nacimientos – DANE 2024.")
```

El análisis descriptivo del número de controles prenatales, muestra que las madres de la muestra tuvieron en promedio 6.9 controles prenatales durante el embarazo, con una desviación estándar de 2.8. El rango observado va desde 0 controles (mínimo) hasta un máximo de 25 controles en algunos casos.

Estos resultados indican que, en general, la mayoría de las madres no accedió al número adecuado de controles prenatales, ya que la media no se acerca a la recomendación mínima de ocho controles establecida en las guías nacionales e internacionales. Sin embargo, la presencia de casos con 0 controles evidencia que todavía existen brechas en el acceso a la atención materna en ciertos sectores de la población, lo que puede aumentar los riesgos de desenlaces adversos como la desnutrición neonatal.

tambien se realizo un histograma de barras agrupadas, donde se visualiza la distribución de controles prenatales según zonas de riesgo (“Adecuado”, “Insuficiente” y “Crítico”) definido por las recomendaciones de la OMS. El eje X muestra el número de controles prenatales recibidos y el eje Y la frecuencia absoluta registrada para cada caso.

```{r grafico5_controles_prenatales, fig.width=8, fig.height=4.6}
# GRÁFICO 5 INTERACTIVO: DISTRIBUCIÓN DE CONTROLES PRENATALES CON ZONAS DE RIESGO
library(plotly)
library(dplyr)

# Calcular estadísticas
stats_controles <- Base_datos %>%
  summarise(
    Media = round(mean(Numero_control_prenatal, na.rm = TRUE), 1),
    Mediana = median(Numero_control_prenatal, na.rm = TRUE),
    DE = round(sd(Numero_control_prenatal, na.rm = TRUE), 1),
    Q1 = quantile(Numero_control_prenatal, 0.25, na.rm = TRUE),
    Q3 = quantile(Numero_control_prenatal, 0.75, na.rm = TRUE),
    Min = min(Numero_control_prenatal, na.rm = TRUE),
    Max = max(Numero_control_prenatal, na.rm = TRUE)
  )

# Crear datos de frecuencia
freq_data <- Base_datos %>%
  count(Numero_control_prenatal) %>%
  mutate(
    Zona = case_when(
      Numero_control_prenatal < 4 ~ "Crítico (<4)",
      Numero_control_prenatal < 8 ~ "Insuficiente (4-7)",
      TRUE ~ "Adecuado (≥8)"
    )
  )

# Crear gráfico interactivo
fig <- plot_ly() %>%
  # Barras coloreadas por zona de riesgo
  add_bars(
    data = freq_data,
    x = ~Numero_control_prenatal,
    y = ~n,
    color = ~Zona,
    colors = c("Crítico (<4)" = "#e74c3c", 
               "Insuficiente (4-7)" = "#f39c12", 
               "Adecuado (≥8)" = "#27ae60"),
    text = ~n,
    textposition = "outside",
    textfont = list(size = 11, color = "#2C3E50", family = "Arial"),
    hovertemplate = paste(
      "<b>%{x} controles</b><br>",
      "Frecuencia: %{y}<br>",
      "Zona: %{fullData.name}<br>",
      "<extra></extra>"
    )
  ) %>%
  # Línea vertical para la media
  add_segments(
    x = stats_controles$Media,
    xend = stats_controles$Media,
    y = 0,
    yend = max(freq_data$n) * 1.1,
    line = list(color = "#e67e22", width = 3, dash = "dash"),
    showlegend = FALSE,
    hoverinfo = "skip"
  ) %>%
  # Línea vertical para la mediana
  add_segments(
    x = stats_controles$Mediana,
    xend = stats_controles$Mediana,
    y = 0,
    yend = max(freq_data$n) * 1.1,
    line = list(color = "#2C3E50", width = 3, dash = "dot"),
    showlegend = FALSE,
    hoverinfo = "skip"
  ) %>%
  # Línea vertical para recomendación OMS (8 controles)
  add_segments(
    x = 8,
    xend = 8,
    y = 0,
    yend = max(freq_data$n) * 1.1,
    line = list(color = "#8e44ad", width = 3, dash = "solid"),
    showlegend = FALSE,
    hoverinfo = "skip"
  ) %>%
  layout(
    title = list(
      text = "<b>FIGURA 5. Distribución de Controles Prenatales y Zonas de Riesgo</b><br><sub>Clasificación según recomendaciones de la OMS</sub>",
      font = list(size = 16, family = "Arial, sans-serif"),
      x = 0
    ),
    xaxis = list(
      title = "<b>Número de Controles Prenatales</b>",
      titlefont = list(size = 14, family = "Arial, sans-serif"),
      tickfont = list(size = 12),
      dtick = 1,
      gridcolor = "#ecf0f1"
    ),
    yaxis = list(
      title = "<b>Frecuencia Absoluta</b>",
      titlefont = list(size = 14, family = "Arial, sans-serif"),
      tickfont = list(size = 12),
      gridcolor = "#ecf0f1"
    ),
    plot_bgcolor = "white",
    paper_bgcolor = "white",
    hovermode = "closest",
    showlegend = TRUE,
    legend = list(
      title = list(text = "<b>Zona de Riesgo</b>", font = list(size = 12)),
      x = 0.02,
      y = 0.98,
      bgcolor = "rgba(255, 255, 255, 0.95)",
      bordercolor = "#2C3E50",
      borderwidth = 1,
      font = list(size = 11, family = "Arial, sans-serif")
    ),
    margin = list(t = 120, b = 120, l = 80, r = 80),
    annotations = list(
      # Recomendacion OMS
      list(
        x = 0.98,
        y = 0.98,
        xref = "paper",
        yref = "paper",
          text = "<b>Recomendación OMS: ≥8</b>",
        showarrow = FALSE,
        font = list(size = 11, color = "#8e44ad", family = "Arial"),
        bgcolor = "rgba(142, 68, 173, 0.1)",
        bordercolor = "#8e44ad",
        borderwidth = 2,
        borderpad = 6
      ),
      # Etiqueta Media
      list(
        x = stats_controles$Media,
        y = max(freq_data$n) * 1.12,
        text = paste0("Media: ", stats_controles$Media),
        showarrow = FALSE,
        font = list(size = 10, color = "#e67e22", family = "Arial"),
        bgcolor = "rgba(255, 255, 255, 0.8)",
        bordercolor = "#e67e22",
        borderwidth = 1,
        borderpad = 4
      ),
      # Etiqueta Mediana
      list(
        x = stats_controles$Mediana,
        y = max(freq_data$n) * 1.18,
        text = paste0("Mediana: ", stats_controles$Mediana),
        showarrow = FALSE,
        font = list(size = 10, color = "#2C3E50", family = "Arial"),
        bgcolor = "rgba(255, 255, 255, 0.8)",
        bordercolor = "#2C3E50",
        borderwidth = 1,
        borderpad = 4
      ),
      # Caption
      list(
        x = 0,
        y = -0.18,
        xref = "paper",
        yref = "paper",
        text = "Fuente: Elaboración propia con base en la Encuesta de Nacimientos – DANE 2024.<br>Línea naranja: media | Línea gris: mediana | Línea morada: recomendación OMS (≥8 controles)",
        showarrow = FALSE,
        xanchor = "left",
        font = list(size = 9, color = "#7f8c8d", family = "Arial, sans-serif")
      )
    ),
    barmode = "overlay"
  ) %>%
  config(
    displayModeBar = TRUE,
    modeBarButtonsToRemove = c("lasso2d", "select2d"),
    displaylogo = FALSE,
    toImageButtonOptions = list(
      format = "png",
      filename = "figura5_controles_prenatales",
      height = 600,
      width = 1000
    )
  )

fig
```

El análisis revela que la mayoría de las madres recibieron entre 4 y 7 controles prenatales, ubicándose en la zona “Insuficiente” según la OMS; la mediana es 7 y la media 6.9. El grupo “Adecuado” (8 o más controles) también es significativo, aunque menos frecuente. Los controles “Críticos” (menos de 4) son minoritarios. Esto indica que, aunque una parte relevante cumple con recomendaciones mínimas, existe oportunidad de mejora en el acceso y seguimiento prenatal para lograr el estándar recomendado (8 o más controles).

### Analisis de la Variable Independiente: Numero de Embarazos

La distribución del número de embarazos  en la muestra se presenta en la Tabla \_\_\_. 

```{r tabla6_numero_embarazos}
# TABLA 6: ESTADÍSTICAS DE NÚMERO DE EMBARAZOS
tabla_embarazos <- Base_datos %>%
  summarise(
    Variable = "Número de Embarazos",
    Media = round(mean(Numero_embarazos, na.rm = TRUE), 1),
    DE = round(sd(Numero_embarazos, na.rm = TRUE), 1),
    Mínimo = min(Numero_embarazos, na.rm = TRUE),
    Máximo = max(Numero_embarazos, na.rm = TRUE),
    Q1 = quantile(Numero_embarazos, 0.25, na.rm = TRUE),
    Mediana = median(Numero_embarazos, na.rm = TRUE),
    Q3 = quantile(Numero_embarazos, 0.75, na.rm = TRUE)
  )

kable(tabla_embarazos,
      caption = "TABLA 6. ESTADÍSTICAS DESCRIPTIVAS - NÚMERO DE EMBARAZOS",
      align = c("l", "r", "r", "r", "r", "r", "r", "r")) %>%
  kable_styling(bootstrap_options = c("striped", "hover"),
                full_width = FALSE,
                font_size = 12) %>%
  add_header_above(c(" " = 1, "Medidas de Tendencia Central" = 3, 
                     "Medidas de Dispersión" = 4),
                   background = "#2C3E50", color = "white") %>%
  row_spec(0, background = "#34495E", color = "white", bold = TRUE) %>%
  column_spec(1, bold = TRUE, width = "12em") %>%
  footnote(general = "Fuente: Elaboración propia con base en la Encuesta de Nacimientos – DANE 2024.")
```

El análisis descriptivo del número de embarazos revela que, en promedio, las mujeres de la muestra han tenido 1.9 embarazos, con una desviación estándar de 1.1. El valor mínimo registrado es de 1 embarazo y el máximo alcanza los 14 embarazos.

Estos datos indican que, en general, la mayoría de las mujeres estudiadas tiene entre 1 y 2 embarazos a lo largo de su vida reproductiva, lo que corresponde a un perfil reproductivo moderado, acorde con la tendencia observada en Bogotá en los últimos años. La baja desviación estándar muestra poca dispersión, es decir, el número de embarazos está relativamente concentrado cerca de la media.

Sin embargo, el hecho de que existan mujeres con hasta 14 embarazos resalta la presencia de subgrupos dentro de la población con comportamientos reproductivos significativamente diferentes al promedio general. Esto puede estar relacionado con factores sociales, culturales o de acceso a servicios de salud y planificación familiar.

Seguido a esto se hizo un diagrama de caja o boxplot comparativo, este tipo de gráfico representa la distribución, tendencia central (media y mediana) y dispersión del número de embarazos en dos grupos: recién nacidos con peso delicado (“Sí”) y recién nacidos sin peso delicado (“No”).

```{r grafico6_numero_embarazos_boxplot}
# GRÁFICO 6: BOXPLOT COMPARATIVO - NÚMERO DE EMBARAZOS POR PESO DELICADO

stats_embarazos <- Base_datos %>%
  group_by(Peso_delicado) %>%
  summarise(
    Media = round(mean(Numero_embarazos, na.rm = TRUE), 2),
    Mediana = median(Numero_embarazos, na.rm = TRUE),
    Q1 = quantile(Numero_embarazos, 0.25, na.rm = TRUE),
    Q3 = quantile(Numero_embarazos, 0.75, na.rm = TRUE),
    Min = min(Numero_embarazos, na.rm = TRUE),
    Max = max(Numero_embarazos, na.rm = TRUE),
    n = n()
  )


stats_df <- as.data.frame(stats_embarazos)


cat1 <- as.character(stats_df$Peso_delicado[1])
media1 <- stats_df$Media[1]
mediana1 <- stats_df$Mediana[1]
q1_1 <- stats_df$Q1[1]
q3_1 <- stats_df$Q3[1]


cat2 <- as.character(stats_df$Peso_delicado[2])
media2 <- stats_df$Media[2]
mediana2 <- stats_df$Mediana[2]
q1_2 <- stats_df$Q1[2]
q3_2 <- stats_df$Q3[2]

g6_boxplot <- ggplot(Base_datos, aes(x = Peso_delicado, y = Numero_embarazos, fill = Peso_delicado)) +
  geom_boxplot(alpha = 0.7, 
               outlier.shape = 21, 
               outlier.size = 1.5, 
               outlier.fill = "#e74c3c",
               outlier.color = "#c0392b",
               outlier.stroke = 2,
               width = 0.6) +
  stat_summary(fun = mean, geom = "point", shape = 23, size = 4, 
               color = "#e67e22", fill = "#e67e22", stroke = 1.5) +
  scale_fill_manual(values = c("No" = "#3498db", "Sí" = "#e74c3c"),
                    name = "Peso Delicado") +
  labs(
    title = "FIGURA 6. Distribución del Número de Embarazos según Peso Delicado",
    subtitle = "Comparación de medidas de tendencia central y dispersión",
    x = "Peso Delicado",
    y = "Número de Embarazos",
    caption = "Fuente: Elaboración propia con base en la Encuesta de Nacimientos – DANE 2024.\nRombo naranja: media | Línea central: mediana | Caja: Q1-Q3 | Bigotes: rango | Puntos rojos: valores atípicos"
  ) +
  theme_minimal(base_size = 12) +
  theme(
    plot.title = element_text(face = "bold", size = 14, hjust = 0, margin = margin(b = 5)),
    plot.subtitle = element_text(size = 10, color = "#7f8c8d", margin = margin(b = 15)),
    plot.caption = element_text(size = 8, hjust = 0, color = "#7f8c8d", 
                                margin = margin(t = 15), lineheight = 1.2),
    legend.position = "none",
    panel.grid.major.x = element_blank(),
    panel.grid.minor = element_blank(),
    panel.grid.major.y = element_line(color = "#ecf0f1", linewidth = 0.5),
    axis.title = element_text(face = "bold", size = 11),
    axis.text = element_text(size = 10),
    axis.text.x = element_text(size = 11, face = "bold"),
    plot.margin = margin(20, 20, 20, 20)
  ) +
  scale_y_continuous(breaks = seq(0, max(Base_datos$Numero_embarazos, na.rm = TRUE), by = 1))


max_y <- max(Base_datos$Numero_embarazos, na.rm = TRUE)


g6_con_stats <- g6_boxplot +
  annotate("rect",
           xmin = 0.55, xmax = 1.45,
           ymin = max_y * 0.82,
           ymax = max_y * 1.0,
           fill = "white", 
           color = if(cat1 == "No") "#3498db" else "#e74c3c", 
           linewidth = 1.2, alpha = 0.95) +
  annotate("text",
           x = 1,
           y = max_y * 0.91,
           label = paste0(cat1, "\n",
                         "Media: ", media1, "\n",
                         "Mediana: ", mediana1, "\n",
                         "Q1: ", q1_1, " | Q3: ", q3_1),
           size = 3, fontface = "bold", color = "#2C3E50", lineheight = 0.9) +
  
  annotate("rect",
           xmin = 1.55, xmax = 2.45,
           ymin = max_y * 0.82,
           ymax = max_y * 1.0,
           fill = "white", 
           color = if(cat2 == "No") "#3498db" else "#e74c3c",
           linewidth = 1.2, alpha = 0.95) +
  annotate("text",
           x = 2,
           y = max_y * 0.91,
           label = paste0(cat2, "\n",
                         "Media: ", media2, "\n",
                         "Mediana: ", mediana2, "\n",
                         "Q1: ", q1_2, " | Q3: ", q3_2),
           size = 3, fontface = "bold", color = "#2C3E50", lineheight = 0.9)

print(g6_con_stats)

```

La figura muestra que en ambos grupos, la media y la mediana son prácticamente iguales: media de 1.88 y mediana de 2 para “Sí”, media de 1.86 y mediana de 2 para “No”. El rango intercuartílico (Q1 a Q3) es idéntico, situándose entre 1 y 2 embarazos en ambos casos.

 En conclusión, no existen diferencias notables entre los dos grupos en cuanto al número de embarazos previos, lo que indica que esta variable no parece estar asociada de manera relevante con la presencia de peso delicado al nacer en la muestra analizada.
:::
::::

# Resultado De Modelo

::: content-block
En este estudio se emplean dos modelos de clasificación supervisada para analizar los factores asociados a la desnutrición neonatal en Bogotá: K-Nearest Neighbors (KNN) y Regresión Logística. Ambos modelos permiten abordar el problema desde perspectivas complementarias y robustecer la interpretación de los resultados.

## Modelo KNN ( K- Nearest- Neighbors)

## Modelo **logit (** Regresión logistica)

```{r cargar modelo logit}
library(tidyverse)
library(caret)
library(pROC)

set.seed(200)

index_muestra <- sample(11873,11873)

index_entrena <- sample(11873,8904)

index_test <- index_muestra[!index_muestra %in% index_entrena]

BD_entrena <- Base_datos[index_entrena, ] %>% 
  filter(!is.na(Peso_delicado))

BD_test <- Base_datos[index_test, ]

BD_entrena_input <- BD_entrena[, 1:5]
BD_entrena_output <- BD_entrena[, 6]

BD_test_input <- BD_test[, -6]
BD_test_output <- BD_test[, 6]

BD_entrena$Peso_delicado <- factor(BD_entrena$Peso_delicado, levels = c("No", "Si"))
BD_test$Peso_delicado <- factor(BD_test$Peso_delicado, levels = c("No", "Si"))

fit_logit <- glm(Peso_delicado ~ Tiempo_gestación 
                 + Tipo_parto + Numero_control_prenatal 
                 + Edad_madre + Numero_embarazos, data = BD_entrena, family = binomial())
summary(fit_logit)  

p_hat <- predict(fit_logit, newdata = BD_test, type = "response")

pred_clase <- factor(ifelse(p_hat >= 0.5, "Si", "No"), levels = c("Si","No"))

confusionMatrix(pred_clase, BD_test$Peso_delicado, positive = "Si")

roc_o <- roc(response = BD_test$Peso_delicado, predictor = p_hat, levels = c("No","Si"))
thr   <- coords(roc_o, x = "best", best.method = "youden", ret = "threshold")

umbral<-as.numeric(thr)
pred_clase <- factor(ifelse(p_hat >= umbral, "Si", "No"), levels = c("Si","No"))

confusionMatrix(pred_clase, BD_test$Peso_delicado, positive = "Si")

auc_val <- auc(roc_o)


```

Este modelo busca clasificar, en un lenguaje probabilístico, el porcentaje de aciertos para verdaderos positivos y falsos negativos. Lo que nos posibilita una serie de planteamientos más certeros, ya que considera los niveles de significancia, y en un contexto de un desafío de salud pública, las sentencias que consideren otros aspectos y no concluyan, dan cabida a la evolución médica y la optimización continua de soluciones óptimas al sistema.

### Tabla De Resumen De Variables 

La siguiente tabla sintetiza el impacto y relevancia estadística de las variables independientes en el modelo, permitiendo identificar cuáles factores influyen significativamente en la predicción de desnutrición neonatal.

```{r summary}
# Tabla completa del summary con significancia
summary_logit <- summary(fit_logit)
coef_table <- as.data.frame(summary_logit$coefficients)
coef_table$Variable <- rownames(coef_table)
rownames(coef_table) <- NULL

# Limpiar nombres y agregar significancia
coef_table_completa <- coef_table %>%
  mutate(
    Variable = gsub("_", " ", Variable),
    Variable = gsub("Tiempo gestación", "Tiempo gestación:", Variable),
    Variable = gsub("Tipo parto", "Tipo parto:", Variable),
    Variable = gsub("Edad madre", "Edad madre:", Variable),
    Significancia = ifelse(`Pr(>|z|)` < 0.001, "***",
                          ifelse(`Pr(>|z|)` < 0.01, "**",
                                ifelse(`Pr(>|z|)` < 0.05, "*", "")))
  ) %>%
  rename(
    Estimación = Estimate,
    `Error Estándar` = `Std. Error`,
    `Valor z` = `z value`,
    `Valor p` = `Pr(>|z|)`
  ) %>%
  select(Variable, Estimación, `Error Estándar`, `Valor z`, `Valor p`, Significancia)

# Tabla con el mismo formato que tus métricas
coef_table_completa %>%
  kable(align = "lccccc", 
        caption = "Resumen del Modelo de Regresión Logística") %>%
  kable_styling(bootstrap_options = c("striped", "hover"), 
                full_width = FALSE) %>%
  row_spec(0, background = "#2E86AB", color = "white", bold = TRUE) %>%
  column_spec(1, bold = TRUE) %>%
  column_spec(2, color = "darkblue", bold = TRUE) %>%
  column_spec(6, bold = TRUE) %>%
  footnote(
    general = "*** p < 0.001, ** p < 0.01, * p < 0.05",
    general_title = "Niveles de significancia:"
  )
```

Se procedera a realizar el analisis de la tabla por variable presentada.

1.  Tiempo De Gestacion

Ninguna de las categorías de tiempo de gestación (“28-37 semanas”, “38-41 semanas”, “42 o más semanas”) presenta asociación significativa con la desnutrición neonatal. Todas tienen valores p muy superiores a 0.05 (por ejemplo, p = 0.916, p = 0.897 y p = 0.999 respectivamente), lo cual indica que, en este modelo, la duración del embarazo no afecta de manera relevante la probabilidad de desnutrición al nacer.

2.  Tipo De Parto

**Tipo parto espontáneo**: Estimado de -0.4386, error estándar de 0.0612, valor p \<0.0001. Es un coeficiente negativo y pequeño con bajo error estándar, muy significativo. Indica que el parto espontáneo reduce el riesgo de desnutrición neonatal de forma fiable y precisa.

**Tipo parto instrumentado:** Estimado -1.0914, error estándar de 0.2478, valor p \<0.0001. Coeficiente negativo importante, bajo error estándar y máxima significancia. Sugiere que el parto instrumentado reduce aún más el riesgo respecto al grupo de referencia.

3.  Controles Prenatales

Estimado de -0.0590, error estándar 0.0109, valor p \<0.0001. El coeficiente negativo, pequeño y muy preciso (bajo error estándar) respalda que cada control prenatal adicional disminuye el riesgo de desnutrición con alta fiabilidad.

4.  Edad De La Madre

Ninguna de las categorías de edad materna muestra una asociación significativa con la desnutrición neonatal (por ejemplo, para el grupo 15-19 años: estimación = 0.1501, valor p = 0.806; para 25-29 años: estimación = -0.1557, valor p = 0.797; para 50-54 años: estimación = 13.8664, valor p = 0.992). Todos los valores p están muy por encima de 0.05, descartando un efecto relevante de la edad de la madre en este modelo.

5.  Numero De Embarazos

El número de embarazos tampoco muestra significancia estadística (estimación = -0.0461, valor p = 0.118), lo que implica que esta variable no tiene mucha significancia en el desenlace para la muestra estudiada.

6.  Conclusiones

El modelo respalda la importancia del acceso y frecuencia de los controles prenatales, así como la vía del parto no quirúrgica, como factores protectores frente a la desnutrición neonatal.

Variables como tiempo de gestación, edad materna y número de embarazos —frecuentemente mencionadas en la literatura perinatal— no mostraron impacto significativo bajo este enfoque estadístico.

### **Métricas De Rendimiento**

En esta sección se muestran las principales métricas utilizadas para evaluar la efectividad y precisión del modelo, tales como exactitud, sensibilidad, especificidad y valor predictivo, fundamentales para validar su desempeño.

```{r accuracy}
library(kableExtra)
conf_matrix_logit <- confusionMatrix(pred_clase, BD_test$Peso_delicado, positive = "Si")
# Tabla resumen de métricas
metricas_logit <- data.frame(
  Métrica = c("Accuracy", "Sensibilidad", "Especificidad", 
              "Valor Predictivo Positivo", "Valor Predictivo Negativo",
              "Prevalencia", "AUC"),
  Valor = c(
    round(conf_matrix_logit$overall["Accuracy"], 4),
    round(conf_matrix_logit$byClass["Sensitivity"], 4),
    round(conf_matrix_logit$byClass["Specificity"], 4),
    round(conf_matrix_logit$byClass["Pos Pred Value"], 4),
    round(conf_matrix_logit$byClass["Neg Pred Value"], 4),
    round(conf_matrix_logit$byClass["Prevalence"], 4),
    round(auc_val, 4)
  ),
  Interpretación = c(
    "Proporción total de predicciones correctas",
    "Capacidad de detectar desnutrición real",
    "Capacidad de identificar correctamente casos sin desnutrición",
    "Precisión cuando predice desnutrición",
    "Precisión cuando predice no desnutrición", 
    "Proporción real de desnutrición en los datos",
    "Capacidad general de discriminación del modelo"
  )
)

metricas_logit %>%
  kable(align = "lcc", caption = "Métricas de Rendimiento del Modelo Logit") %>%
  kable_styling(bootstrap_options = c("striped", "hover"), 
                full_width = FALSE) %>%
  row_spec(0, background = "#2E86AB", color = "white", bold = TRUE) %>%
  column_spec(1, bold = TRUE) %>%
  column_spec(2, color = "darkblue", bold = TRUE)

```

Los resultados publicados se consideran muy apropiados, teniendo como referencia el reporte, que nos indica que hay un 84,34% de proporción total de predicciones correctas, un 89,83% de capacidad de detección para casos de desnutrición real, un 79,12% de capacidad de identificar correctamente casos sin desnutrición, un 80,33% de precisión cuando predice desnutrición, un 89,13% de precisión cuando predice casos de no desnutrición, un 48,70% de proporción real de desnutrición en los datos y un 87,09% de una capacidad general de discriminación de todos los datos.

Basándonos en el contexto en el cual está adaptado el modelo, el valor de interés es la precisión de detección de verdaderos casos de desnutrición real, ya que es la población de estudio, a la cual se le va a implementar el tratamiento de atención.  Además, permite caracterizar de manera más certera otros casos a lo largo del territorio nacional.

Al igual que con el modelo KNN, los hallazgos con este modelo son positivos , ya que respaldan el buen funcionamiento de los datos seleccionados y el rumbo de la investigación.

Las investigaciones que se puedan llevar a cabo con los resultados de este modelo resultan más certeras en la aplicación real en un ámbito de la medicina, ya que, como se mencionó anteriormente, las probabilidades son fundamentales para el planteamiento de hipótesis de soluciones en esta área, ya que hay muchos factores como la variabilidad de la población, reacciones inesperadas, etc., que obstaculizan las conclusiones inmutables, sobre todo cuando la evolución es fundamental para entender las problemáticas presentes y probablemente las que padecerán las generaciones futuras.

### Matriz de confusión

La matriz presentada ilustra la clasificación real versus la predicha, destacando la capacidad del modelo para identificar correctamente casos de desnutrición (verdaderos positivos) y no desnutrición, así como los errores cometidos.

```{r matrix de confusion}
conf_matrix_logit <- confusionMatrix(pred_clase, BD_test$Peso_delicado, positive = "Si")

# Crear dataframe para la matriz
conf_df_logit <- as.data.frame(conf_matrix_logit$table)
conf_df_logit$Porcentaje <- round(conf_df_logit$Freq / sum(conf_df_logit$Freq) * 100, 1)

ggplot(conf_df_logit, aes(x = Reference, y = Prediction, fill = Freq)) +
  geom_tile(color = "white", alpha = 0.8) +
  geom_text(aes(label = paste(Freq, "\n(", Porcentaje, "%)", sep = "")), 
            color = "white", size = 5, fontface = "bold") +
  scale_fill_gradient(low = "#87CEEB", high = "#1E3F66", name = "Frecuencia") +
  labs(
    title = "Matriz de Confusión - Modelo Logit",
    subtitle = "Desnutrición Neonatal",
    x = "Valor Real",
    y = "Predicción del Modelo"
  ) +
  theme_minimal() +
  theme(
    plot.title = element_text(face = "bold", size = 16, hjust = 0.5),
    plot.subtitle = element_text(size = 12, hjust = 0.5),
    axis.text = element_text(size = 11),
    axis.title = element_text(face = "bold", size = 12)
  ) +
  coord_fixed()

```

Esta matriz muestra la probabilidad de aciertos en la clasificación de los datos brindados en el modelo de entrenamiento, en donde se evidencia que hay una frecuencia más alta para la clasificación de verdaderos positivos y falsos negativos, es decir, los aciertos con valores de 43.8% y 40.6%, respectivamente. Los errores de clasificación se concentran en clasificar los casos de no desnutrición con un valor de 10.7%, lo que es aproximadamente el doble del error que se muestra en la clasificación de escenarios de desnutrición con un 5%.

### **Curva ROC**

A continuación, se exhibe la curva ROC que refleja la capacidad discriminativa del modelo para diferenciar entre casos positivos y negativos, proporcionando una medida global de su rendimiento a través del área bajo la curva.

```{r curva roc}
# Crear dataframe para ggplot
roc_data_logit <- data.frame(
  FPR = 1 - roc_o$specificities,
  TPR = roc_o$sensitivities
)

roc_data_logit <- roc_data_logit[order(roc_data_logit$FPR, roc_data_logit$TPR),]

ggplot(roc_data_logit, aes(x = FPR, y = TPR)) +
  geom_segment(aes(x = 0, y = 0, xend = 1, yend = 1), 
               linetype = "dashed", color = "#95a5a6", alpha = 0.8, linewidth = 0.6) +
  geom_ribbon(aes(ymin = 0, ymax = TPR), fill = "#3498db", alpha = 0.15) +
  geom_line(color = "#2980b9", linewidth = 1.5) +
  labs(
    title = "Curva ROC - Modelo Logit",
    subtitle = "Detección de Desnutrición Neonatal",
    x = "Tasa de Falsos Positivos (1 - Especificidad)",
    y = "Tasa de Verdaderos Positivos (Sensibilidad)",
    caption = paste("Área bajo la curva (AUC) =", round(auc_val, 4))
  ) +
  theme_minimal(base_size = 13) +
  theme(
    plot.title = element_text(face = "bold", size = 16, hjust = 0.5, color = "black",
                              margin = margin(b = 10)),
    plot.subtitle = element_text(size = 12, hjust = 0.5, color = "black",
                                 margin = margin(b = 15)),
    plot.caption = element_text(size = 10, hjust = 0.5, color = "black",
                                margin = margin(t = 10)),
    axis.title = element_text(color = "black", size = 11),
    axis.title.x = element_text(margin = margin(t = 8)),
    axis.title.y = element_text(margin = margin(r = 8)),
    axis.text = element_text(color = "black"),
    panel.grid.major = element_line(color = "#ecf0f1", linewidth = 0.4),
    panel.grid.minor = element_blank(),
    plot.margin = margin(15, 15, 15, 15)
  ) +
  scale_x_continuous(limits = c(0, 1), breaks = seq(0, 1, 0.2), 
                     expand = expansion(mult = c(0.02, 0.02))) +
  scale_y_continuous(limits = c(0, 1), breaks = seq(0, 1, 0.2), 
                     expand = expansion(mult = c(0.02, 0.02))) +
  annotate("text", x = 0.65, y = 0.25, 
           label = paste("AUC =", round(auc_val, 4)), 
           size = 5, color = "#2c3e50", fontface = "bold")

```

La curva ROC obtenida para el modelo logit muestra un área bajo la curva (AUC) de 0.8709, lo que indica una excelente capacidad discriminativa para diferenciar entre casos de desnutrición neonatal y no desnutrición en la población analizada. Este valor implica que el modelo logra clasificar correctamente aproximadamente un 87% de los pares de casos seleccionados al azar uno con desnutrición y otro sin ella atribuyendo una mayor probabilidad al caso positivo. Por tanto, los resultados reflejan la solidez de la selección de variables explicativas y sugieren que el rendimiento del modelo es suficientemente alto como para considerar su aplicación y replicabilidad en otros escenarios o regiones con características demográficas y clínicas similares.

## **Distribución De Probabilidades Predichas**

El siguiente gráfico muestra cómo se distribuyen las probabilidades asignadas por el modelo a cada caso, lo que ayuda a evaluar la robustez y separación entre grupos según el riesgo previsto.

```{r distribucion de probabilidades}
prob_df_logit <- data.frame(
  Probabilidad = p_hat,
  Real = BD_test$Peso_delicado
)

ggplot(prob_df_logit, aes(x = Probabilidad, fill = Real)) +
  geom_density(alpha = 0.6) +
  scale_fill_manual(values = c("Si" = "#e74c3c", "No" = "#3498db")) +
  labs(
    title = "Distribución de Probabilidades Predichas",
    subtitle = "Modelo Logit - Desnutrición Neonatal",
    x = "Probabilidad Predicha de Desnutrición",
    y = "Densidad",
    fill = "Estado Real"
  ) +
  theme_minimal() +
  theme(
    plot.title = element_text(face = "bold", size = 16, hjust = 0.5),
    plot.subtitle = element_text(size = 12, hjust = 0.5),
    legend.position = "top"
  ) +
  geom_vline(xintercept = umbral, linetype = "dashed", color = "#2c3e50", linewidth = 1) +
  annotate("text", x = umbral, y = 0, label = paste("Umbral =", round(umbral, 3)), 
           vjust = -1, hjust = -0.1, color = "#2c3e50", fontface = "bold")

```

La curva de distribución de probabilidades tiene una forma que tiende a ser muy leptocúrtica. Así que la distribución de los datos está acumulada alrededor de un valor central, que para el escenario de los casos de no desnutrición se encuentra aproximadamente en 12,5% de probabilidad predicha y para los eventos de desnutrición real, aproximadamente un 80%. Sin embargo, se evidencia que la curva de distribución no es simétrica, por lo cual hay varias curvas que reducen el nivel de confianza de la distribución de los mismos (las curvas con el rojo mas fuerte) . 

Esta distribución presenta un umbral de un 56,3% de probabilidad de predicción, lo cual es alentador al estar por encima del 50%.

## **Comparación: Valores Reales vs Predicciones**

Finalmente, se comparan los datos observados con las predicciones del modelo para corroborar la concordancia y precisión en la clasificación, reforzando la aplicabilidad práctica del modelo logit en la problemática estudiada.

```{r comparacion}
# Crear tabla comparativa para el modelo logit
tabla_comparativa_logit <- data.frame(
  Observación = 1:20,
  Real = BD_test$Peso_delicado[1:20],
  Predicho = pred_clase[1:20],
  `P(Desnutrición)` = round(p_hat[1:20], 3),
  `P(No Desnutrición)` = round(1 - p_hat[1:20], 3),
  Resultado = ifelse(BD_test$Peso_delicado[1:20] == pred_clase[1:20], 
                     "Correcto", "Incorrecto")
)

tabla_comparativa_logit %>%
  kable(align = "c", caption = "Comparación: Valores Reales vs Predicciones - Modelo Logit") %>%
  kable_styling(bootstrap_options = c("striped", "hover"), 
                full_width = FALSE) %>%
  column_spec(6, color = ifelse(tabla_comparativa_logit$Resultado == "Correcto", 
                                "green", "red")) %>%
  row_spec(0, background = "#2E86AB", color = "white", bold = TRUE)
```

El número de aciertos supera el número de errores en gran medida, lo que confirma y respalda el correcto funcionamiento del modelo adaptado al tema de investigación propuesto.

##  
:::
